ACORDAO-COMPLETO-2481474

ACÓRDÃO 11055/2021 ATA 28/2021 - PRIMEIRA CÂMARA

VISTOS, relatados e discutidos estes autos de tomada de contas especial instaurada pela Superintendência da Fundação Nacional de Saúde no Estado de Sergipe relativa ao convênio 2863/2005, cujo objeto era a construção de um sistema de abastecimento de água no povoado denominado Beija-Flor, na zona rural do município de Pinhão/SE.
ACORDAM os ministros do Tribunal de Contas da União, reunidos em sessão da 1ª Câmara, diante das razões expostas pelo relator, em:
9.1. considerar revel, para todos os efeitos, a empresa RRC Construções Ltda., nos termos do art. 12, § 3º, da Lei 8.443/1992, dando-se prosseguimento ao processo;
9.2. rejeitar as alegações de defesa apresentadas pelo Sr. Erivaldo Oliveira do Nascimento;
9.3. julgar irregulares as contas do Sr. Erivaldo Oliveira do Nascimento, com base nos arts. 1º, I, 16, III, "b" e "c" da Lei 8.443/1992, e condená-lo, solidariamente com a empresa RRC Construções Ltda., ao pagamento das quantias a seguir especificadas, com a fixação do prazo de 15 (quinze) dias, a contar da notificação, para que comprovem, perante este Tribunal (art. 214, III, "a", do RI/TCU) , o recolhimento da dívida aos cofres da Fundação Nacional da Saúde, atualizada monetariamente e acrescida dos juros de mora, calculados a partir das datas discriminadas até a data do recolhimento, na forma prevista na legislação em vigor:
	Data
	Valor (R$) 
	Débito/Crédito

	2/4/2008
	34.412,20
	Débito

	3/2/2015
	5.428,93
	Crédito

9.4. aplicar ao Sr. Erivaldo Oliveira do Nascimento e à empresa RRC Construções Ltda., individualmente, com fundamento no art. 57 da Lei 8.443/1992 c/c art. 267 do RI/TCU, multa no valor de R$ 12.000,00 (doze mil reais) , fixando prazo de 15 (quinze) dias, a contar da notificação, para que comprovem, perante este Tribunal (art. 214, III, "a", do RI/TCU) , o recolhimento das dívidas aos cofres do Tesouro Nacional, atualizadas monetariamente desde a data do presente acórdão até a do efetivo recolhimento, se forem pagas após o vencimento, na forma da legislação em vigor;
9.5. autorizar, desde logo, nos termos do art. 28, II, da Lei 8.443/1992, a cobrança judicial da dívida, caso não atendidas as notificações;
9.6. autorizar, desde já, caso requerido, o parcelamento da dívida em até 36 (trinta e seis) parcelas mensais, nos termos do art. 217 do RI/TCU, com a incidência sobre cada parcela dos devidos encargos legais até o efetivo pagamento, com esclarecimento ao responsável de que a falta de pagamento de qualquer parcela importará no vencimento antecipado do saldo devedor (§ 2º do art. 217 do RI/TCU) ;
9.7. em cumprimento ao disposto no § 3º do art. 16 da Lei 8.443/1992, remeter cópia desta deliberação à Procuradoria da República no Estado do Sergipe.

Tomada de contas especial instaurada pelo Ministério da Saúde referente a Convênio tendo como objeto a execução de Sistema de Abastecimento de Água no povoado denominado Beija-Flor, na zona rural do município de Pinhão/SE.

Primeira Câmara

Município de Pinhão/SE.

3. Responsáveis/Interessado:
3.1. Responsáveis: Erivaldo Oliveira do Nascimento (XXX.142.465-XX); RRC Construções Ltda. (05.695.913/0001-93).
3.2. Interessado: Fundação Nacional de Saúde (Funasa).

13.1. Ministros presentes: Walton Alencar Rodrigues (Presidente), Benjamin Zymler, Vital do Rêgo e Jorge Oliveira.
13.2. Ministros-Substitutos presentes: Augusto Sherman Cavalcanti e Weder de Oliveira (Relator).

WEDER DE OLIVEIRA

Adoto como relatório a instrução produzida pela Secretaria de Controle Externo de Tomada de Contas Especial (SecexTCE) , com os ajustes de forma pertinentes[footnoteRef:2]: [2:  Peças 81-83.] 
" (...) 
INTRODUÇÃO
Cuidam os autos de tomada de contas especial instaurada pela Superintendência Estadual da Fundação Nacional de Saúde em Sergipe, em desfavor do Sr. Erivaldo Oliveira do Nascimento, prefeito de Pinhão/SE na gestão 2005-2012, em razão da não aprovação da prestação de contas, face à impugnação decorrente da não consecução do objeto pactuado, por não haver a comprovação da funcionalidade das obras realizadas com os recursos repassados por força do convênio 2863/2005 - Siafi 558368 (peça 1, p. 49) , que teve por objeto a construção de sistema de abastecimento de água na localidade Beija-Flor, zona rural do referido município, conforme plano de trabalho (peça 1, p. 5-9 e 93-99) . Teve vigência inicial no período de 30/12/2005 a 30/12/2006, prorrogada até 23/4/2008, por meio de sucessivos termos aditivos (peça 1, p. 71 e 89) .
HISTÓRICO 
2.  Conforme disposto no convênio 2863/2005 (Siafi 558368) , foi previsto o total de R$ 103.000,00 (peça 1, p. 49) para a construção de sistema de abastecimento de água, conforme plano de trabalho (peça 1, p. 5-9 e 93-99) , dos quais R$ 100.000,00 seriam repassados pela concedente, e R$ 3.000,00 corresponderiam à contrapartida municipal, para realizar as seguintes metas (peça 1, p. 7) : 
a) Sistema de abastecimento de água - extensão de 2.060m e tubulação de 50 a 100mm;
b) Programa de Educação em Saúde e Mobilização Social - PESMS.
3.  Dos recursos federais previstos nesse convênio foram transferidos pela Funasa apenas o correspondente a 80% do total de R$ 100.000,00, em duas parcelas, mediante as ordens bancárias a seguir indicadas (peça 2, p. 87 e 89) , e creditados na conta específica:
	Ordem Bancária
	Valor (R$) 
	Data de Emissão da OB

	2007OB901933
	40.000,00
	16/2/2007

	2007OB905213
	40.000,00
	24/4/2007

	Total
	80.000,00
	
4.  O ajuste vigeu no período de 30/12/2005 a 23/4/2008, e previa a apresentação da prestação de contas até 22/6/2008, conforme cláusula do termo do ajuste relativa à vigência e ao prazo para apresentação da prestação de contas (peça 1, p. 49 e 89; peça 2, p. 33) .
5.  Preliminarmente, em face da omissão no dever de prestar contas da primeira parcela do convênio, a Funasa dirigiu a notificação 1190/SEAPC/COPON/CGCON, datada de 21/5/2007 (peça 1, p. 75-77) , ao prefeito Erivaldo Oliveira do Nascimento, para, no prazo de trinta dias, apresentar a prestação de contas.
6.  Para avaliar a execução do objeto desse pacto, a Funasa realizou inicialmente uma vistoria em 1/8/2008, na localidade Beija-Flor. Na ocasião, foi elaborado o respectivo relatório de visita técnica (peça 1, p. 105) , observando-se que estavam em execução os serviços da rede de água e ressaltando-se as seguintes falhas:
a) a escavação das valas está sendo executada com profundidade de 0,60m, portanto em desacordo com o mínimo recomendado, pelo manual de hidráulica do prof. José M. de Azevedo Neto;
b) no trecho sob paralelepípedo, o material escavado não é recomendado para reaterro sem controle do grau de compactação;
c) na travessia de encontro da rua com a estrada vicinal de acesso ao povoado Beija-Flor, o tubo foi assentado com a profundidade aproximada de 0,50m.
7.  Consta ainda desse relatório de visita técnica a informação de que foi solicitado da representante da construtora a correção dessas falhas na execução dos serviços, bem assim se sugeriu que fosse notificada prefeitura municipal de Pinhão/SE, no sentido de reorientar os procedimentos executivos.
8.  Tardiamente, em resposta à cobrança de prestação de contas realizada por meio da notificação 1190/2007 (peça 1, p. 75-77) , o responsável, Sr. Erivaldo Oliveira do Nascimento, por meio do ofício 219/2008, de 20/11/2008 (peça 1, p. 117) , apresentou a documentação relativa à prestação de contas das 1ª e 2ª parcelas do Convênio (peça 1, p. 119-143) . 
9.  Para subsidiar o exame dessa prestação de contas, em 23/4/2009, a equipe de fiscalização da Funasa realizou vistoria ao local das obras, e de acordo com o relatório de visita técnica (peça 1, p. 107-109) , assinalaram-se estas observações:
a) que a tubulação foi assentada conforme tabela a seguir:
	Trecho
	Extensão Projetada (m) 
	Extensão Assentada (m) 
	Diâmetro da Tubulação (mm) 

	Nó 19 a 19A
	120
	120
	75

	Nó 19A a 19B
	120
	120
	75

	Nó 19B a 19C
	120
	120
	75

	Nó 19C a 21
	70
	70
	75

	Nó 20 a 21
	80
	80
	50

	Nó 21 a 21A
	70
	70
	75

	Nó 21A a 23
	310
	310
	75

	Nó 22 a.23
	120
	120
	50

	Nó 23 a 23A
	40
	40
	100

	Nó 23A a 23B
	60
	60
	100

	Nó 23B a 23C
	150
	150
	100

	Nó 23C a 24
	190
	190
	100

	Nó 24 a 24A
	110
	110
	100

	Nó 24A a 24B
	50
	50
	100

	Nó 24B a 24C
	170
	170
	100

	Nó 24C a 24D
	20
	Não assentado
	100

	Nó 24D a 24E
	240
	Não assentado
	100

	Nó 24E a Rel.
	20
	Não assentado
	100

	Total
	2.060
	1.780
	
b) no tocante a assentamento de tubulação, em termos percentuais de realização dos serviços, presume-se que em torno de 86% foi realizado;
c) que todas as extensões, diâmetros dos tubos e profundidades de assentamento da rede serão conferidas por equipe de topografia da Funasa e todo o sistema será testado, inclusive as ligações prediais, visando verificação da funcionalidade do sistema implantado;
d) que as obras estão paralisadas há aproximadamente 9 meses, e as solicitações de solução das falhas apontadas no relatório de visita técnica de 1/8/2008 ainda não foram atendidas.
10.  Posteriormente, ainda para subsidiar o exame dessa prestação de contas, foi realizada em 28/7/2009 nova vistoria in loco por equipe de engenharia da Funasa, e gerado o parecer técnico 96/2009 (peça 1, p. 113-115) , no qual foram consignadas as seguintes observações:
a) foi encontrado o mesmo panorama delineado na visita anterior, realizada em 23/4/2009, ou seja, a obra paralisada há mais um ano;
b) naquela vista anterior, o objetivo da equipe era quantificar os serviços realizados, mas como essa equipe não havia acompanhado as obras no momento da execução, nesta nova visita decidiu-se realizar ao longo e sobre a rede implantada seis furos (sondagens) em pontos estratégicos, os quais serviram para avaliar o objeto realizado;
c) que a profundidade média do assentamento da tubulação em um dos furos foi da ordem de 0,70m, e para os demais, ocorreram variações entre 0,50 e 060m;
d) não foi encontrado material de 2ª e 3ª categorias na escavação das valas, podendo ser confirmado pelos resultados de sondagens, furos F01 e F02, apresentados quando da aprovação do projeto;
e) os diâmetros das tubulações assentadas obedeceram ao previsto no projeto; 
f) o reaterro foi executado com o próprio material da escavação, excetuando o berço/envoltória de areia, realizado com material de jazida;
g) não foi localizada a placa da obra e barracão.
11.  Na conclusão desse parecer técnico 96/2009 (peça 1, p. 115) , assinalou-se que o objeto do convênio não foi plenamente alcançado, tendo atingindo o percentual de 44,26% de execução da meta. Por isso, sugeriu-se a não aprovação da prestação de contas parcial ora apresentada.
12.  Assim, diante da constatação de que não houve o cumprimento das metas pactuadas, conforme manifestação técnica de engenharia no mencionado parecer técnico 96/2009, o Sr. Erivaldo Oliveira do Nascimento foi notificado por meio da notificação convênio/Core/SE 12/09, datada de 2/9/2009 (peça 1, p. 145) , sobre o teor desse parecer técnico, para se pronunciar a respeito. 
13.  O Sr. Erivaldo Oliveira do Nascimento tomou ciência dessa notificação em 10/9/2009, conforme anotação e assinatura própria, constantes do rodapé desse documento (peça 1, p. 145) .
14.  Em sua manifestação quanto à notificação em pauta, o Sr. Erivaldo Oliveira do Nascimento apresentou à Funasa as justificativas (peça 1, p. 147) , por meio do ofício 302/2009, datado de 30/9/2009, em resumo:
a) que a obra de implantação do sistema de abastecimento de água no povoado Beija Flor encontra-se paralisada, com apenas um percentual de 44,26% executado, devido a problemas relativos à empreiteira, a Empresa RRC;
b) que a prefeitura municipal de Pinhão/SE está tomando todas as medidas cabíveis perante a lei, para que se possa solucionar todos os problemas;
c) alega não ser justo que prefeitura 'pague pela falta de compromisso e responsabilidade da referida empresa';
d) que desde fevereiro de 2009, o gestor municipal esteve em diversas reuniões no escritório da Empresa RRC em Aracaju com os responsáveis pela contratada, em que se solicitou fossem retomadas as obras imediatamente, oportunidades em que a empresa pediu prazo para recomeço, contudo, uma vez concedido, nada foi cumprido;
e) solicitou à Funasa prazo de noventa dias para adoção de providências necessárias à conclusão do objeto do convênio e apresentação da prestação de contas final.
15.  O setor de engenharia da Funasa emitiu o parecer técnico 140/13, em 12/8/2013 (peça 1, p. 149) , sobre tal manifestação do responsável (peça 1, p. 145) , em síntese:
a) informa que se realizou visita técnica na localidade Beija Flor, para verificar se as metas propostas foram atingidas;
b) constatou-se que o sistema de abastecimento de água não tinha funcionalidade, porque estava pendente a interligação da tubulação de PVC de 100mm x 610m derivada do reservatório elevado de 250m³, que alimentaria a rede de distribuição da localidade, além de estarem pendentes de colocação de hidrômetros nas ligações domiciliares;
c) no estado atual dos serviços realizados, a tendência seria pela não aprovação do total das despesas realizadas, contudo, a equipe de engenharia da Funasa informa que relatou essa situação ao atual prefeito, Sr. Eduardo Marques, o qual se prontificou em concluir a obra;
d) ficou acertado que o município formalizaria pedido de vistoria à concessionária de água, a DESO, para que fossem identificados e quantificados todos os serviços necessários à conclusão e entrega da obra à essa concessionária, que passaria a operar o sistema;
e) sugeriu a concessão de prazo de cento e vinte dias, para que o município efetuasse as providências necessárias para que o sistema de abastecimento de água passasse a beneficiar a comunidade, bem assim, que uma vez concedido e expirado tal prazo, permanecendo a atual situação da obra sem funcionalidade, 'passar-se-ia à instauração imediata do processo final de prestação de contas'.
16.  O setor de convênios da Funasa, em parecer (despacho) datado de 16/8/2013 (peça 1, p. 151) , a respeito da proposta de prorrogação de prazo para conclusão da obra, informou que o convênio em pauta encontrava-se com sua vigência expirada desde 23/4/2008, que o saldo a liberar de R$ 20.000,00 foi cancelado e que a prestação de contas do valor liberado de R$ 80.000,00 estava pendente de parecer técnico correspondente à execução da obra, com indicação da aprovação ou não aprovação e respectivo percentual.
17.  Novamente, em 16/8/2013, o setor de engenharia da Funasa manifesta-se, por meio do despacho 144/2013 (peça 1, p. 153) , ratificando a proposta de concessão de prazo de 120 dias para possibilitar que o convenente colocasse o sistema de abastecimento em funcionamento, por haver interesse público, no sentido de que a comunidade passasse a usufruir da obra. Sugeriu-se também que fosse notificado ao convenente a concessão desse prazo, com a advertência de que se a obra não fosse concluída e posta em funcionamento, seria cobrada a prestação de contas e a devolução dos valores do convênio.
18.  Dessa forma, foi expedido ao atual prefeito, Sr. Eduardo Marques de Oliveira, o ofício 105/Diesp/Suest/SE, datado de 19/8/2013, concedendo-lhe o referido prazo (peça 1, p. 157) .  
19.  Como não houve manifestação do Sr. Eduardo Marques de Oliveira, com relação à regularização das pendências, a Funasa enviou-lhe a notificação Sopre/Secon/SUEST/SE 30/14, de 22/5/2014 (peça 1, p. 155) , solicitando o envio da prestação de contas final, no prazo de trinta dias.
20.  Mais uma vez, o Sr. Eduardo Marques de Oliveira não atendeu a diligência da Funasa. Por isso, conforme relatado no parecer técnico 147/2014 (peça 1, p. 159-161) , foi efetuada vistoria em 24/7/2014 nas instalações de reservação e da elevatória da DESO na sede municipal, objetivando verificar a solução das pendências nas obras apontadas nos pareceres técnicos (despachos) 140/2013 e 144/2013, apresentando-se as seguintes constatações:
a) que a ligação adutora/reservatório foi feita e que o sistema foi posto em funcionamento;
b) foi 'instalado um conjunto elevatório que não estava previsto em projeto, devido ao fato de que os povoados não poderiam ser atendidos por gravidade, sanando-se então o problema da insuficiência de alturas geométricas disponíveis com a elevação da cota piezométrica';
c) 'até o momento apenas duas das setenta ligações domiciliares projetadas para os dois povoados foram instaladas, uma vez que não houve pedidos de novas ligações e as antigas, derivadas diretamente da Adutora do Sertão, não foram remanejadas para a rede de distribuição implantada com recursos do CV-2863/2005';
d) 'Na presente data, as redes dos povoados Beija Flor de Cima e Beija Flor de Baixo, encontram-se sem funcionalidade, visto que a adutora não está em carga, sendo as duas únicas residências abastecidas por caminhão pipa do Exército, que presta serviço na área';
e) 'A expectativa da DESO é que as ligações domiciliares dos novos sistemas sejam feitas quando começar o período de estiagem na região'.
21.  Na conclusão desse parecer (peça 1, p. 161) , assevera-se que 'na presente data, o sistema encontra-se sem funcionalidade, não podendo ser aceito qualquer despesa paga com recursos repassados pela Funasa através do convênio 2863/2005'.
22.  Na análise preliminar da prestação de contas, nos termos do parecer financeiro 23/14, ressaltou-se que (peça 1, p. 163-165) : 
'A prestação de contas demonstra receita, conforme o relatório de execução físico-financeira, no valor de R$ 83.918,50, sendo R$ 80.000,00 de recursos repassados pela concedente e R$ 3.918,50 provenientes de rendimentos de aplicação financeira. Não houve depósito da contrapartida pactuada.
As despesas apresentadas na relação de pagamentos efetuadas importaram em R$ 80.000,00, sendo todo esse montante de recursos repassados pela concedente, tais despesas referem-se ao período de 01.02.2007 a 31.10.2008.
Consta no processo o despacho [parecer técnico] da Diesp 147/2014, datado de 25 de julho de 2014, o qual conclui que o sistema encontra-se sem funcionalidade, não podendo ser aceita qualquer despesa, conforme fls. 314 a 316. [peça 1, p. 159-161]
As ações de Educação e Saúde - PESMS não foram executadas, no entanto não cabe cobrança dos recursos, de acordo com o despacho DPPCE/DPSFC/CGU-PR 213255/2009.
Diante do exposto, submeto à apreciação superior a NÃO APROVAÇÃO de R$ 83.918,50, sendo R$ 80.000,00 de recursos repassados pela Funasa e R$ 3.918,50 relativos aos rendimentos de aplicação financeira, uma vez que a obra não possui funcionalidade.'
23.  Por meio do despacho datado de 1/8/2014 (peça 1, p. 167) , o superintendente da Funasa em Sergipe desaprovou a prestação de contas final do convênio, de acordo com o mencionado Parecer Financeiro 23/14 (peça 1, p. 163-165) .
24.  Assim, em decorrência dessa desaprovação da prestação de contas, o Sr. Erivaldo Oliveira do Nascimento foi notificado por meio da notificação Sopre/Secov/SUEST/SE 52/14, datada de 31/7/2014 (peça 1, p. 179) , para, no prazo de trinta dias, recolher aos cofres da Funasa o valor impugnado, devidamente corrigido.
25.  Em face de não haver resposta do Sr. Erivaldo Oliveira do Nascimento à notificação 52/14, a Funasa expediu-lhe a notificação Sopre/Secov/SUEST/SE 77/14, de 26/9/2014 (peça 1, p. 187) , novamente informando sobre a desaprovação das contas.
26.  O responsável tomou ciência dessa notificação em 3/10/2014, conforme aviso de recebimento (AR) inserido na peça 1, p. 189.
27.  De igual modo, a respeito da desaprovação das contas, houve a notificação do prefeito sucessor e atual, Sr. Eduardo Marque de Oliveira, mediante notificação Sopre/Secov/SUEST/SE 53/14, datada de 31/7/2014 (peça 1, p. 169) , contendo semelhante teor daquelas notificações dirigidas ao responsável (notificações 52/14 e 77/14) , permanecendo este silente.
28.  Quanto ao ex-prefeito, Sr. Erivaldo Oliveira do Nascimento, este por meio de sua advogada Layana Tyara Campos Dertônio (OAB 4990/SE) , limitou-se a requerer em 22/10/2014 e 18/11/2014 a prorrogação de prazo para apresentar razões e justificativas (peça 1, p. 201 e 213) . Em resposta, a Funasa informou através do ofício 31/2014 (peça 1, p. 219) , que devido ao fato de o convênio 2863/2005 constar da determinação do Acórdão 1814/2014-TCU-Segunda Câmara, cujo prazo para cumprimento encerrava-se no final de novembro de 2014, estaria impossibilitada de conceder tal prorrogação. Referido ofício foi recebido pelo destinatário, em 25/11/2014, conforme atesta o AR inserido na peça 1, página 221. 
29.  Como não houve manifestação do ex-prefeito e do atual, e considerando-se a necessidade de conclusão da análise financeira quanto ao valor dos rendimentos que permaneceram em conta bancária após a apresentação da prestação de contas do convênio à Funasa pelo ex-gestor, foi solicitado ao Sr. Eduardo Marques de Oliveira (peça 1, p. 223) o encaminhamento dos extratos da conta bancária e dos investimentos, relativos ao período de novembro de 2008 até a data de seu último movimento.
30.  Em resposta, por intermédio do ofício 18/2015, datado de 5/2/2015 (peça 1, p. 225) , o Sr. Eduardo Marques de Oliveira enviou cópia dos extratos bancários, inseridos na peça 1, páginas 227-247, e do comprovante de recolhimento do saldo de R$ 5.428,93 em 3/2/2015, aos cofres da Funasa, por meio de GRU (peça 1, p. 249-251) .
31.  Em face do referido recolhimento efetuado pelo atual gestor municipal, o setor financeiro da Funasa procedeu à reanálise da prestação de contas, conforme consignado no parecer financeiro 09/15, de 13/2/2015 (peça 1, p. 253-255) , assinalando o seguinte: 
a) consta do parecer financeiro 23/14, que se sugeriu a não aprovação da prestação de contas no valor de R$ 83.918,50, sendo que R$ 80.000,00 referente aos recursos repassados pela Funasa e R$ 3.918,50 correspondentes aos rendimentos de aplicação financeira, considerando-se que a obra não possuía funcionalidade, como apontado no parecer técnico 147/2014, dessa forma não se aceitando qualquer despesa;
b) foi apresentado pelo atual gestor os extratos bancários da conta do convênio e Guia de Recolhimento da União, paga em 3/2/2015, no valor de R$ 5.428,93, que se referem ao saldo de rendimentos da aplicação financeira restante em conta.
32.  Em conclusão, sugere-se nesse parecer financeiro 09/15 (peça 1, p. 253) a aprovação da prestação de contas no valor de R$ 5.428,93, relativos aos rendimentos de aplicação financeira devolvidos, e a não aprovação no valor de R$ 80.000,00 repassados pela Funasa e impugnado em face da falta de funcionalidade da obra realizada.
33.  Por despacho datado de 19/2/2015 (peça 1, p. 257) , o superintendente da Funasa em Sergipe desaprova a prestação de contas do convênio, na forma sugerida pelo parecer financeiro 09/15 (peça 1, p. 253-255) .
34.  Em decorrência da desaprovação da prestação de contas (peça 1, p. 257) com base no parecer financeiro 09/15 (peça 1, p. 253-255) , o Sr. Erivaldo Oliveira do Nascimento foi comunicado por meio da notificação Sopre/Secov/SUEST/SE 12/15, de 19/2/2015 (peça 1, p. 259) , ocasião em que lhe foi informado da desaprovação das contas, conforme parecer anexado. Também foi solicitado àquele ex-gestor que devolvesse no prazo de dez dias a referida quantia, atualizada monetariamente, calculada de acordo com o demonstrativo de débito anexado (peça 1, p. 261; peça 2, p. 1) .
35.  Em sua manifestação quanto à notificação em pauta (notificação Sopre/Secov/SUEST/SE 12/15) , o Sr. Erivaldo Oliveira do Nascimento, representado por sua advogada Layana Tyara Campos Dertônio (OAB 4990/SE) , apresentou defesa em 3/3/2015 à superintendência da Funasa em Sergipe (peça 2, p. 5-7) , nos seguintes termos:
'A notificação em tela possui como finalidade informar ao senhor Erivaldo Oliveira do Nascimento de que houve a não aprovação de R$ 80.000,00 (oitenta mil reais) referente às obras do convênio 2863/2005, cuja finalidade foi a construção do sistema de abastecimento de água.
Permissa máxima vênia, discorda-se integralmente deste entendimento, posto que, conforme consta no presente procedimento administrativo, junto ao TCE, a obra foi totalmente construída e entregue, conforme vasta documentação acostada ao presente processo.
Perceba senhor superintendente que o ponto de questionamento, aqui em trato, refere-se tão somente, à ausência de funcionalidade da obra, sendo que isto, foge à seara de atuação deste que subscreve, sendo uma atribuição/responsabilidade da Companhia de Saneamento de Sergipe -  DESO.
O fato acima narrado, pode ser comprovado por meio da documentação em anexo, onde se diagnostica que desde 11 de maio de 2006, a Companhia de Saneamento de Sergipe - DESO assumiu o compromisso e atestou a viabilidade técnica de colocar em funcionamento o Sistema de Abastecimento de Água (DOC.01) .
Perceba senhor superintendente que tais documentos comprovam cabalmente que o abastecimento de água, foge à seara de atuação deste que subscreve, sendo uma atribuição/responsabilidade da Companhia de Saneamento de Sergipe-DESO.
Nos documentos que ora são apensados, também se vislumbra facilmente que as ligações domiciliares ainda não ocorreram por fatores exógenos à vontade do Jurisdicionado e, que tanto a prefeitura municipal de Pinhão quanto a DESO, estão adotando as devidas providências para regularizar e colocar em funcionamento o sistema de abastecimento de água.
Diante destes fatos e, sendo a documentação que ora se junta fundamental para a perfeita instrução processual, requer a reconsideração do Parecer de reanálise, para ao final pugnar pela aprovação da prestação de contas do convênio 2863/2005.'
36.  Analisados os argumentos de defesa por meio do despacho 33/2015, datado de 9/3/2015 (peça 2, p. 11) , a Divisão de Engenharia e Saúde Pública da Funasa teceu as seguintes considerações:
a) da análise da defesa apresentada pelo ex-gestor, 'depreende-se que o mesmo busca transferir para a DESO - Companhia de Saneamento de Sergipe a responsabilização pela não funcionalidade da obra do supracitado convênio, pelo fato de ter a concessionária atestado a viabilidade técnica do sistema construído';
b) 'A falta de funcionalidade da obra não decorreu de inviabilidade do tipo apontada pelo Defendente, mas por não ter se obtido êxito em instalar as ligações domiciliares previstas, o que tornaria efetiva a obra financiada';
c) 'Sem que se saiba o motivo, somente duas das setenta ligações foram implantadas, portanto ratifica-se o despacho [parecer técnico] 147/2014 (fls. 525-526) , permanecendo íntegro seu último parágrafo'.
37.  Em virtude do não acolhimento dessa defesa, tendo em vista que 'a mesma não apresentou nenhum fato novo', o Sr. Erivaldo Oliveira do Nascimento foi comunicado a respeito, por meio do ofício 09 Sopre/Secov/Suest/SE, de 10/3/2015 (peça 2, p. 13) , oportunidade em que lhe foi informado de que o processo estava sendo encaminhado para instauração da tomada de contas especial.
38.  Como não houve mais manifestação do Sr. Erivaldo Oliveira do Nascimento, foi instaurada a presente tomada de contas especial (peça 2, p. 23-29) . 
39.  Assim, houve a derradeira notificação do Sr. Erivaldo Oliveira do Nascimento, por meio da notificação 01/TCE/CV-2863/2005, datada de 20/4/2015 (peça 2, p. 43) , informando-lhe sobre a impugnação total das contas do convênio, que motivou a instauração da tomada de contas especial, e fixou o prazo de três dias para recolher aos cofres da Funasa os recursos impugnados pela concedente, de acordo com o demonstrativo de débito que anexou.
40.  Em que pese haver o responsável tomado ciência em 22/4/2015 (conforme anotação no rodapé da página 43, peça 2) , não ocorreu qualquer manifestação como resposta à notificação, acima.
41.  Em seu relatório de tomada de contas especial (peça 2, p. 51-57) , o tomador de contas assinala que os fatos apurados no processo indicam a ocorrência de prejuízo ao erário em decorrência da irregularidade na execução da meta física do objeto do convênio, por não atingimento dos objetivos pactuados, implicando a impugnação das despesas realizadas no valor de R$ 80.00,00, correspondente ao total dos recursos repassados, que motivou a instauração da tomada de contas especial. Quanto à responsabilidade, conclui que esta deve ser atribuída individualmente ao ex-prefeito Erivaldo Oliveira do Nascimento (gestão 2005-2012) . 
42.  O controle interno emitiu o relatório e o certificado de auditoria (peça 2, p. 107-115) , conclusos pela irregularidade das contas do convênio em exame, também imputando a responsabilidade individual do ex-prefeito Erivaldo Oliveira do Nascimento (gestão 2005-2012) , em débito pelo valor de R$ 194.921,11, correspondente ao valor original acrescido dos encargos legais.
43.  A autoridade ministerial manifestou-se nos termos do art. 52, da Lei 8.443/1992, atestando haver tomado conhecimento do presente processo (peça 1, p. 119) .
44.  Por meio da instrução inicial de peça 5 propôs-se a citação solidária, do Sr. Erivaldo Oliveira do Nascimento (ex-prefeito na gestão 2005 a 2012) com a empresa RRC Engenharia e Construções Ltda., contratada para executar o objeto, nos seguintes termos:
'40.1.  Citação, abaixo indicada, nos termos dos arts. 10, § 1º, e 12, I e II, da Lei 8.443, de 16 de julho de 1992 c/c o art. 202, I e II, do RI/TCU, para que no prazo de quinze dias, contados a partir da ciência da citação, os responsáveis apresentem alegações de defesa e/ou, solidariamente, recolham aos cofres da Fundação Nacional de Saúde - Funasa a quantia devida, deduzida da quantia de R$ 5.428,93 que foi recolhida em 3/2/2015, atualizadas monetariamente a partir das respectivas datas até o efetivo recolhimento, na forma da legislação em vigor, em decorrência dos seguintes fatos:
40.1.1.  Responsável: Erivaldo Oliveira do Nascimento, ex-prefeito do município de Pinhão/SE, período de gestão de 2005 a 2012:
a) ato impugnado: não comprovação da boa e regular aplicação dos recursos federais recebidos da Funasa relativos convênio 2863/05, no exercício de 2007, em face da impugnação total de despesas, decorrentes da seguinte irregularidade, caracterizado o descumprimento do art. 70, parágrafo único, da Constituição Federal; art. 93 do Decreto-lei n. 200/1967; do art. 63, II, 'a', da Portaria Interministerial 127/2008; e do termo do convênio 2863/05 e de seu plano de trabalho:
- não execução das metas físicas do objeto do convênio, por não atingimento do objetivo pactuado, pois não houve a comprovação da funcionalidade das obras do sistema de abastecimento de água na localidade Beija-Flor, do município de Pinhão/SE, correspondente à quantia de R$ 80.000,00.
b) débito solidário:
	D/C
	VALOR ORIGINAL (R$) 
	DATA DA OCORRÊNCIA

	D
	80.000,00
	2/4/2008

	C
	5.428,93
	3/2/2015

40.1.2.  Responsável: RRC Engenharia e Construções Ltda., contratada para executar as obras objeto do convênio 2863/05, por meio do contrato 098/08 celebrado com a prefeitura municipal de Pinhão/SE:
a) ato impugnado: não realização das obras objeto da aplicação dos recursos federais recebidos da prefeitura municipal de Pinhão/SE, relativos ao convênio 2863/05, no exercício de 2008, em face da impugnação total de despesas, decorrentes da seguinte irregularidade, caracterizado o descumprimento do convênio 2863/05, de seu plano de trabalho e do contrato 098/08 celebrado com a referida prefeitura municipal:
- não execução das metas físicas do objeto do contrato 098/08, por não atingimento do objetivo pactuado, pois não houve a funcionalidade das obras do sistema de abastecimento de água na localidade Beija-Flor, do município de Pinhão/SE, correspondente à quantia de R$ 80.000,00.
b) débito solidário:
	D/C
	VALOR ORIGINAL (R$) 
	DATA DA OCORRÊNCIA

	D
	80.000,00
	2/4/2008

	C
	5.428,93
	3/2/2015

45.  Em cumprimento ao pronunciamento da unidade (peça 7) , promoveu-se a citação do Sr. Erivaldo Oliveira do Nascimentos por meio do ofício 770/2016 (peça 11) , efetivamente recebido em 9/8/2016 (peça 12) .
46.  Quanto à empresa RRC Engenharia e Construções Ltda., após infrutíferas tentativas de citá-la pela via postal (peças 10, 14 e 17) , realizou-se sua citação por edital em 9/2/2017 (peça 22) . 
47.  No exame técnico da instrução de peça 24, verificou-se que ambos os responsáveis não atenderam às citações, o que motivou a proposta de considerá-los revéis e do julgamento de suas contas pela irregularidade.
48.  Apesar das notificações, os responsáveis não se manifestaram quanto às irregularidades verificadas, deixando transcorrer in albis o prazo para apresentarem alegações de defesa, razão pela qual, em instrução definitiva (peça 24) , a unidade técnica propôs que fossem os responsáveis considerados revéis e que fossem julgadas irregulares as contas do Sr. Erivaldo Oliveira do Nascimento, com a condenação deste, em solidariedade com a empresa RRC Engenharia e Construções Ltda., ao pagamento do valor total repassado por força do convênio 2.863/2005, bem como a imputação a ambos da sanção capitulada no art. 57 da Lei 8.443/1992.
49.  No entanto, MP/TCU (peça 26) , entendeu que os autos deveriam retornar a Secex-PI a fim de que fossem complementadas as tentativas para determinar a localização da empresa RRC Engenharia e Construções Ltda., em observância às disposições da Resolução TCU 170/2004 e em consonância com o entendimento firmado no Acórdão 1323/2016-TCU-Plenário. Proposta que fora acatada pelo ministro relator (peça 27) .
50.  Considerando o retorno dos autos, a unidade técnica aproveitou o ensejo, para ajustar o débito, e com vistas a evitar uma possível nulidade das citações já realizadas, realizou novas citações dos responsáveis solidários (peça 30) . 
51.  O Sr. Erivaldo Oliveira do Nascimento, por intermédio de seu procurador (peça 18) apresentou a defesa de peça 40.
52.  Após o cumprimento das medidas sugeridas pelo MP/TCU, foi realizada nova tentativa de citação da empresa RRC Engenharia (peça 34) , seguida de nova citação por edital (peças 42 e 43) . Todavia, a empresa a RRC Engenharia e Construções Ltda. não atendeu à citação e não se manifestou quanto às irregularidades verificadas.
53.  Destaca-se que antes da citação por edital foram adotadas providências que esgotaram as tentativas de localização da responsável. De fato, foram realizadas inúmeras tentativas nesse processo, para efetivar a citação no endereço da base de dados do sistema CPF (peças 9, 10 e 13) , bem como no endereço obtido em consulta aos bancos de dados disponíveis, por meio da assessoria da unidade (peças 16, 17 e 19) , todas as tentativas sem êxito, conforme descrito na peça 20.
54.  Após o retorno dos autos para complementação das tentativas para determinar a localização da empresa, foi realizada nova busca por outros endereços, que resultou na notificação no endereço do sócio administrador (peças 31, 32, 34 e 36) , entretanto, sem êxito.
55.  Por meio do pronunciamento da subunidade (peça 44) , foram analisadas as alegações de defesa apresentadas pelo Sr. Erivaldo Oliveira do Nascimento, nos seguintes termos:
'Alegações de defesa do Sr. Erivaldo Oliveira do Nascimento, peça 40
12. O responsável fora citado em decorrência da não comprovação da boa e regular aplicação dos recursos federais recebidos da Funasa relativos convênio 2863/05, no exercício de 2007, em face da impugnação total de despesas, decorrente da não execução das metas físicas do objeto do convênio, por não atingimento do objetivo pactuado, pois não houve a comprovação da funcionalidade das obras do sistema de abastecimento de água na localidade Beija-Flor, do município de Pinhão/SE. 
Argumento (peça 40, p. 1-4) 
13. Toda a argumentação do defendente, está baseada, em suma, pelo argumento que o funcionamento do sistema de abastecimento de água, é uma atribuição/responsabilidade da Companhia de Saneamento de Sergipe - DESO. Como fundamentação de sua alegação coleciona julgado do Tribunal de Justiça de Minas Gerais.
14. Nessa linha de defesa, argumenta ainda que não há como se transferir a obrigação da concessionária à municipalidade, pois, não obstante a infraestrutura para o recebimento da água estar perfeita, o fornecimento da mesma é essencial, e só é possível com a prestação do serviço pela DESO.
15. Aduz, ainda, o defendente, que mesmo figurando como ex-prefeito do município de Pinhão, requereu a DESO que se dignasse a proceder com a distribuição da água, colocando assim, o sistema de abastecimento em funcionamento.
16. Por fim, afirma que acaso ocorresse a devolução dos numerários pelo responsável, configuraria o instituto do 'locupletamento ilícito por parte dos Entes Públicos', uma vez que a obra foi realizada fisicamente, somente faltando a funcionalidade, o que é proibido pelas normas vigentes.
Análise
17. Da análise do último parecer técnico (147/2014, peça 1, p. 159-161) , verifica-se que o motivo para a impugnação das despesas fora a falta de funcionalidade do sistema de abastecimento de água em decorrência do fato de que apenas duas das setenta ligações domiciliares terem sido instaladas.
'Entretanto, segundo o chefe do escritório, até o momento apenas duas das setenta ligações domiciliares projetadas para os dois povoados foram instaladas, uma vez que não houve pedidos de novas ligações e as antigas, derivadas diretamente da Adutora do Sertão, não foram remanejadas para a rede de distribuição implantada com recursos do CV-2863/2005.
 (...) 
Em conclusão, na presente data, o sistema encontra-se sem funcionalidade, não podendo ser aceito qualquer despesa paga com recursos repassados pela Funasa através do convênio 22863/2005.'
18. No mesmo parecer extrai-se que o sistema de abastecimento de água fora posto em funcionamento.
'Em companhia do chefe do escritório da DESO em Pinhão, Sr. Antonio Carlos, constatamos que a ligação adutora/reservatório havia sido feita (fotos em anexo) e que o sistema foi posto em funcionamento.'
19. Sendo assim, fica latente que não fora questionado a falta de funcionalidade pela não conclusão da obra e sim pela ausência das ligações domiciliares. Outro ponto, relevante para o feito em questão, está no fato de o plano de trabalho não especificar se no objeto do ajuste estava previsto a instalação de ligações domiciliares (peça 1, p. 5-9) , sendo assim não se sabe ao certo de quem era a responsabilidade por tais instalações.
20. A própria Funasa reconhece que não se sabe o motivo da baixa quantidade de ligações domiciliares (peça 2, p. 11) .
'Sem que se saiba o motivo, somente duas das setenta ligações foram implantadas, portanto ratifica-se o despacho [parecer técnico] 147/2014 (fls. 525-526) , permanecendo íntegro seu último parágrafo.'
21. Nesse panorama, considerando que o sistema fora colocado em funcionamento e o motivo que ensejou a presente TCE está relacionado a ausência de ligações domiciliares aliado, ainda, ao fato do plano de trabalho não especificar que o convênio previa a instalação de ligações domiciliares, evoluindo o entendimento não se pode, por falta de previsão, no pacto inicialmente firmado, condenar a devolução da totalidade dos recursos repassados.
22. Considerando que o motivo da instauração da TCE não é apto a sustentar ocorrência de dano ao erário, o presente processo não deve ser julgado, e sim arquivado por ausência de pressuposto de constituição e de desenvolvimento válido e regular. Nesse sentido, coleciona-se, o Acórdão 9650/2017-TCU-Primeira Câmara (relator Augusto Sherman) :
'Caso a instrução processual revele que o motivo da instauração da TCE não é apto a sustentar ocorrência de dano ao erário, o processo não deve ser julgado, e sim arquivado por ausência de pressuposto de constituição e de desenvolvimento válido e regular, com fundamento nos arts. 169, inciso III, 201, § 3º, e 212 do Regimento Interno do TCU.'
56.  Assim, propôs-se considerar revel a empresa RRC Engenharia e Construções Ltda. e arquivar a presente tomada de contas especial, ante a ausência de pressupostos de constituição e de desenvolvimento válido e regular do processo, fundada no art. 1º, I, da Lei 8.443/1992 c/c os arts. 169, VI, e 212 do RI/TCU.
57.  Submetido o processo à apreciação do MP/TCU, este discordou da proposta da Sec-PI e propôs declarar revel a empresa RRC Engenharia, rejeitar as alegações de defesa do Sr. Erivaldo Oliveira do Nascimento e julgar irregular as contas, condenando-os solidariamente ao valor de R$ 34.412,20, relativo à execução parcial do objeto em 44,26% (peça 46) .
58.  Já o relator, min. Weder de Oliveira, em despacho de peça 47, assinalou que 'não foram apontados vícios construtivos para fundamentar a falta de serventia, funcionalidade ou operacionalidade da parcela construída, impossibilitando seu efetivo aproveitamento futuro. Desse modo, não estando cabalmente configurada a falta de funcionalidade da obra, não se pode considerar como débito o valor total dos recursos federais repassados'. 
59.  Não obstante, registrou o relator que o MP/TCU bem observou que no parecer 96/2009 (peça 1, p. 113-115) foi constatada a execução de apenas 44,26% do objeto conveniado, fato admitido pelo próprio Sr. Erivaldo Oliveira do Nascimento (peça 1, p. 147) .
60.  Registrou ainda o relator que:
'36.  Portanto, há elementos nos autos que indicam a ocorrência de débito pelo valor parcial dos recursos federais liberados, devido à antecipação de pagamentos custeados com recursos federais sem a correspondente contraprestação dos serviços.
37.  Desse modo, considero pertinente o posicionamento do MP/TCU, que discordou da proposta de arquivamento da presente tomada de contas especial, tendo em vista a persistência, nos autos, da irregularidade concernente à inexecução contratual.
38.  Nesse sentido, o MP/TCU realizou o cálculo do débito pela inexecução contratual conforme tabela a seguir reproduzida:
	Demonstrativo do Débito

	Valor do objeto (peça 1, p. 7) 
	R$ 103.000,00
	A

	Percentual executado (peça 1, p. 115) 
	44,26%
	B

	Valor executado
	R$    45.587,80
	C = A x B

	Valor inexecutado
	R$    57.412,20
	D = A - C

	Valor efetivamente repassado pela União 
 (peças 1, p. 129; e 2, p. 89)  
	R$    80.000,00
	E

	Débito apurado
	R$   34.412,20
	F = E - C

39.  Considerando que não há informação acerca da aplicação da contrapartida da prefeitura, os cálculos realizados pelo MP/TCU representam adequadamente o valor do débito, atribuível, solidariamente, ao Sr. Erivaldo Oliveira do Nascimento e à empresa RRC Engenharia e Construções Ltda.
40.  Como apontado pelo MP/TCU, do valor do débito deve ser abatido o montante de R$ 5.428,93, correspondente à devolução, à Funasa, do saldo de recursos do convênio. Conforme assinalado pelo Parquet especializado, se não houvesse o referido desconto, ocorreria enriquecimento sem causa da União, que receberia 'correção monetária e juros sobre o valor de R$ 34.412,20, no qual já estará incluído, ao menos parcialmente, o montante de R$ 5.428,93, fruto de rendimento de aplicação financeira mantida pelo convenente no Banco do Brasil'.
41.  Entretanto, os responsáveis não foram ouvidos em citação com relação à possível inexecução contratual, e, sim, pela suposta ausência de funcionalidade da obra. Desse modo, os autos ainda não se encontram em condições de serem submetidos à apreciação do Tribunal.'
61.  Assim, em respeito aos princípios do contraditório e da ampla defesa, o relator determinou o retorno dos autos à Secex-TCE (peça 47) , para a renovação das citações, com o devido ajuste na caracterização da irregularidade, tendo em vista que o dano constatado nos autos correspondeu à antecipação de pagamento sem a correspondente contraprestação de parte dos serviços, conforme exposto em seu despacho.
62.  Ressalte-se que a data de referência do débito de R$ 34.412,20 (2/4/2008) , corresponde àquela do pagamento da nota fiscal 578, emitida pela empresa RRC Engenharia, no valor de R$ 80.000,00 (peça 1, p. 143) .
63.  Por meio da instrução de peça 48, propôs-se então citar os responsáveis nos seguintes termos:
a)   realizar a CITAÇÃO do Sr. Erivaldo Oliveira do Nascimento, prefeito municipal de Pinhão/SE na gestão 2005 a 2012, solidariamente com a empresa RRC Engenharia e Construções Ltda., na pessoa de seu representante legal, com fundamento nos arts. 10, § 1º, e 12, I e II, da Lei 8.443/1992 c/c o art. 202, I e II, do RI/TCU, para que, no prazo de quinze dias, apresentem alegações de defesa e/ou recolham aos cofres da Fundação Nacional de Saúde a quantia abaixo indicada, atualizada monetariamente a partir das respectivas datas até o efetivo recolhimento, abatendo-se na oportunidade a quantia eventualmente ressarcida, na forma da legislação em vigor, em decorrência da irregularidade abaixo descrita:
Irregularidade: execução parcial do objeto do convênio 2863/2005 (Siafi 558368) , em 44,26%, conforme apontado no parecer técnico 96/2009 da Funasa. 
Dispositivos violados - Sr. Erivaldo Oliveira do Nascimento: parágrafo único do art. 70 da Constituição Federal; art. 93 do Decreto-Lei 200/67, art. 22 da IN/STN 1/97 e arts. 62 e 63 da Lei 4.320/1964.
Dispositivos violados - RRC Engenharia e Construções Ltda.: arts. 62 e 63 da Lei 4.320/1964.
Quantificação do débito:
	VALOR ORIGINAL (R$) 
	DATA DA OCORRÊNCIA
	DÉBITO/CRÉDITO

	34.412,20
	2/4/2008
	D

	5.428,93
	3/2/2015
	C

Cofre para recolhimento: Fundação Nacional de Saúde
Conduta - Sr. Erivaldo Oliveira do Nascimento: executar parcialmente o objeto do convênio 2863/2005 (Siafi 558368) em 44,26%, conforme apontado no parecer técnico 96/2009 da Funasa, e realizar indevidamente pagamentos sem a correspondente contraprestação dos serviços no montante de R$ 34.412,20. 
Conduta - RRC Engenharia e Construções Ltda.: executar parcialmente o objeto do convênio 2863/2005 (Siafi 558368) em 44,26%, conforme apontado no parecer técnico 96/2009 da Funasa, e receber indevidamente pagamentos sem a correspondente contraprestação dos serviços no montante de R$ 34.412,20. 
Nexo de causalidade - Sr. Erivaldo Oliveira do Nascimento: a execução parcial do objeto do convênio 2863/2005 (Siafi 558368) em apenas 44,26%, conforme apontado no parecer técnico 96/2009 da Funasa, e a realização de pagamentos sem a correspondente contraprestação dos serviços resultaram em dano ao erário no valor de R$ 34.412,30.
Nexo de causalidade - RRC Engenharia e Construções Ltda.: a execução parcial do objeto do convênio 2863/2005 (Siafi 558368) em apenas 44,26%, conforme apontado no parecer técnico 96/2009 da Funasa, e o recebimento indevido de pagamentos sem a correspondente contraprestação dos serviços resultaram em dano ao erário no valor de R$ 34.412,20.
Culpabilidade - Sr. Erivaldo Oliveira do Nascimento: não há excludentes de ilicitude, de culpabilidade ou de punibilidade. É razoável supor que o responsável tinha consciência da ilicitude de sua conduta, sendo-lhe exigível conduta diversa daquela que foi adotada, qual seja, a de executar o objeto do convênio 2863/2005 (Siafi 558368) em sua totalidade, e somente pagar por serviços efetivamente realizados, comprovando a boa e regular aplicação dos recursos.
Culpabilidade - RRC Engenharia e Construções Ltda.: não há excludentes de ilicitude, de culpabilidade ou de punibilidade. É razoável supor que a empresa, por meio de seus responsáveis legais, tinha consciência da ilicitude de sua conduta, sendo-lhe exigível conduta diversa daquela que foi adotada, qual seja, a de executar o objeto do convênio 2863/2005 (Siafi 558368) em sua totalidade, e somente receber pagamentos por serviços efetivamente realizados, comprovando a boa e regular aplicação dos recursos.'
64.  Em cumprimento ao pronunciamento da unidade (peça 50) , foram promovidas as citações dos responsáveis conforme quadro a seguir: 
	Responsável
	Ofício de citação
	Recebimento
	Origem do endereço

	RRC Construções Ltda. 
	2348/2020 (peça 54) 
	'Mudou-se'
	Receita Federal (peça 52) 

		46.603/2020 (peça 76) 
	6/10/2020 (peça 78) 
	Receita Federal (peça 74) - Sr. Ricardo José Roriz Silva Cruz (Representante legal) 

		Edital 1617/2020
	23/9/2020 (peça 77) 
	
	Erivaldo Oliveira do Nascimento
	3349/2020 (peça 53) 
	19/2/2020 (peça 56) 
	Não identificada nos autos

		2347/2020 (peça 55) 
	20/2/2020 (peça 57) 
	Receita Federal (peça 51) 

65.  Transcorrido o prazo regimental fixado, a empresa RCC Construções Ltda. permaneceu silente, operando-se, portanto, os efeitos da revelia, dando-se prosseguimento ao processo, nos termos do art. 12, §3º, da Lei 8.443/1992.
66.  Por meio de seu procurador (peça 18) , o responsável Erivaldo Oliveira do Nascimento compareceu aos autos e solicitou prorrogação de prazo para apresentação de sua defesa por duas vezes (peças 58 e 61) , ambas deferidas através dos despachos de peças 59 e 72.
67.   Em 18/7/2020 o responsável apresentou suas alegações de defesa (peça 73) , que ora passamos a analisar.
EXAME TÉCNICO
Revelia da empresa RCC Construções Ltda.
68.  Preliminarmente, cumpre tecer breves considerações sobre a forma como são realizadas as comunicações processuais no TCU. A esse respeito, destacam-se o art. 179, do RI/TCU (Resolução 155, de 4/12/2002) e os arts. 3º e 4º, inciso III, § 1º, da Resolução TCU 170, de 30 de junho de 2004, in verbis:
Resolução 155/2002 (Regimento Interno) :
'Art. 179. A citação, a audiência ou a notificação, bem como a comunicação de diligência, far se-ão:
I - mediante ciência da parte, efetivada por servidor designado, por meio eletrônico, fac-símile, telegrama ou qualquer outra forma, desde que fique confirmada inequivocamente a entrega da comunicação ao destinatário;
II - mediante carta registrada, com aviso de recebimento que comprove a entrega no endereço do destinatário;
III - por edital publicado no Diário Oficial da União, quando o seu destinatário não for localizado.'
 (...) 
Resolução TCU 170/2004:
'Art. 3º As comunicações serão encaminhadas aos seus destinatários por meio de:
I - correio eletrônico, fac-símile ou telegrama;
II - servidor designado;
III - carta registrada, com aviso de recebimento;
IV - edital publicado no Diário Oficial da União, quando o seu destinatário não for localizado, nas hipóteses em que seja necessário o exercício de defesa'.
 (...) 
Art. 4º. Consideram-se entregues as comunicações:
I - efetivadas conforme disposto nos incisos I e II do artigo anterior, mediante confirmação da ciência do destinatário;
II - realizadas na forma prevista no inciso III do artigo anterior, com o retorno do aviso de recebimento, entregue comprovadamente no endereço do destinatário;
III - na data de publicação do edital no Diário Oficial da União, quando realizadas na forma prevista no inciso IV do artigo anterior.
§ 1º O endereço do destinatário deverá ser previamente confirmado mediante consulta aos sistemas disponíveis ao Tribunal ou a outros meios de informação, a qual deverá ser juntada ao respectivo processo.'
69.  Portanto, a validade da citação via postal não depende de que o aviso de recebimento seja assinado pelo próprio destinatário da comunicação, o que dispensa, no caso em tela, a entrega do AR em 'mãos próprias'. A exigência da norma é no sentido de o Tribunal verificar se a correspondência foi entregue no endereço correto, residindo aqui a necessidade de certeza inequívoca. 
70.  Não é outra a orientação da jurisprudência do TCU, conforme se verifica nos julgados a seguir transcritos:
'São válidas as comunicações processuais entregues, mediante carta registrada, no endereço correto do responsável, não havendo necessidade de que o recebimento seja feito por ele próprio'. (Acórdão 3648/2013-TCU-Segunda Câmara, relator ministro José Jorge) ;
'É prescindível a entrega pessoal das comunicações pelo TCU, razão pela qual não há necessidade de que o aviso de recebimento seja assinado pelo próprio destinatário. Entregando se a correspondência no endereço correto do destinatário, presume-se o recebimento da citação'. (Acórdão 1019/2008-TCU-Plenário, relator ministro Benjamin Zymler) ;
'As comunicações do TCU, inclusive as citações, deverão ser realizadas mediante Aviso de Recebimento - AR, via Empresa Brasileira de Correios e Telégrafos, bastando para sua validade que se demonstre que a correspondência foi entregue no endereço correto'. (Acórdão 1526/2007-TCU-Plenário, relator ministro Aroldo Cedraz) .
71.  A validade do critério de comunicação processual do TCU foi referendada pelo Supremo Tribunal Federal, nos termos do julgamento do MS-AgR 25.816/DF, por meio do qual se afirmou a desnecessidade da ciência pessoal do interessado, entendendo-se suficiente a comprovação da entrega do 'AR' no endereço do destinatário:
'EMENTA: AGRAVO REGIMENTAL. MANDADO DE SEGURANÇA. DESNECESSIDADE DE INTIMAÇÃO PESSOAL DAS DECISÕES DO TRIBUNAL DE CONTAS DA UNIÃO. ART. 179 DO REGIMENTO INTERNO DO TCU. INTIMAÇÃO DO ATO IMPUGNADO POR CARTA REGISTRADA, INICIADO O PRAZO DO ART. 18 DA LEI nº 1.533/51 DA DATA CONSTANTE DO AVISO DE RECEBIMENTO. DECADÊNCIA RECONHECIDA. AGRAVO IMPROVIDO.
O envio de carta registrada com aviso de recebimento está expressamente enumerado entre os meios de comunicação de que dispõe o Tribunal de Contas da União para proceder às suas intimações.
O inciso II do art. 179 do Regimento Interno do TCU é claro ao exigir apenas a comprovação da entrega no endereço do destinatário, bastando o aviso de recebimento simples.'
72.  No caso em apreço, conforme informações constantes do quadro do item 64, a citação da empresa é válida. Inicialmente foi encaminhada a citação pela via postal para o endereço da empresa constante da base de dados da Receita Federal, sendo essa tentativa infrutífera, uma vez que o AR retornou com a informação 'mudou-se'. Ato seguinte, foi encaminhada a citação para o endereço de seu representante legal, Sr. Ricardo José Roriz Silva Cruz que, apesar de tê-la recebido, permaneceu silente. Assim, em cumprimento ao item 9.1 do Memorando-Circular Segecex 10/2018 [não havendo o comparecimento espontâneo do seu representante legal, nos termos do art. 179, §4º, do RI/TCU, a unidade técnica deve utilizar o edital (art. 179, III, do RI/TCU; art. 3º, IV, da Resolução-TCU 170/2004) , observadas as orientações da Seção XVI deste Anexo], promoveu-se a citação da empresa por meio do edital 1617/2020, publicado no D.O.U de 23/9/2020.
73.  Quanto ao mérito, nos processos do TCU, a revelia não conduz à presunção de que seriam verdadeiras todas as imputações levantadas contra os responsáveis, diferentemente do que ocorre no processo civil, em que a revelia do réu opera a presunção da verdade dos fatos narrados pelo autor. Dessa forma, a avaliação da responsabilidade dos agentes não pode prescindir da prova existente no processo ou para ele carreada. 
74.  Ao não apresentar sua defesa, o responsável deixou de produzir prova quanto à regularidade da aplicação dos recursos do convênio, em afronta às normas que impõem aos jurisdicionados a obrigação legal de, sempre que demandados pelos órgãos de controle, apresentarem os documentos que demonstrem a correta utilização das verbas públicas, a exemplo do contido no art. 93 do Decreto-Lei 200/67: 'Quem quer que utilize dinheiros públicos terá de justificar seu bom e regular emprego na conformidade das leis, regulamentos e normas emanadas das autoridades administrativas competentes.'
75.  Considerando o princípio da verdade real que rege a atuação desta Corte, ainda que as alegações de defesa não tenham sido apresentadas pelo responsável, a revelia não afasta a obrigatoriedade da análise dos elementos probatórios disponíveis nos autos, conforme reiterados acórdãos do Tribunal (Acórdão 163/2015-TCU-Segunda Câmara, rel. min. subst. André de Carvalho; 2.685/2015 - 2ª Câmara, rel. min. Raimundo Carreiro; 2.801/2015 - 1ª Câmara, rel. min. Walton Alencar Rodrigues; 4.340/2015 - 1ª Câmara, rel. min. subst. Weder de Oliveira e 5.537/2015 - 1ª Câmara, rel. min. subst. Weder de Oliveira) . Assim, procurou-se buscar, em manifestações do responsável na fase interna desta tomada de contas especial, se havia argumentos que pudessem ser aproveitados em seu favor.
76.  Reexaminando os autos, observa-se que a empresa não foi arrolada na fase interna pela Funasa, não havendo notificação no âmbito do instaurador e, portanto, manifestação da empresa. Assim, não encontramos nenhum outro argumento nos autos que possa vir a ser analisado e posteriormente utilizado para afastar as irregularidades apontadas. 
77.  Vale ressaltar que a pretensão punitiva do TCU, conforme Acórdão 1441/2016-TCU-Plenário, que uniformizou a jurisprudência acerca dessa questão, subordina-se ao prazo geral de prescrição indicado no art. 205 do Código Civil, que é de 10 anos, contado da data de ocorrência da irregularidade sancionada, nos termos do art. 189 do Código Civil, sendo este prazo interrompido pelo ato que ordenar a citação, a audiência ou a oitiva do responsável. No caso em exame, o pagamento indevido ocorreu em 2/4/2008, conforme constou da citação (peça 3, p. 7 e 12) . Tendo sido o ato de ordenação da citação assinado em 29/1/2020 (peça 50) , houve o decurso de prazo superior a 10 anos. Portanto, ocorreu a prescrição da pretensão punitiva.
78.  Em se tratando de processo em que a parte interessada não se manifestou acerca das irregularidades imputadas, não há elementos para que se possa efetivamente aferir e reconhecer a ocorrência de boa-fé na conduta da responsável ou de quaisquer outros excludentes de culpabilidade, podendo o Tribunal, desde logo, proferir o julgamento de mérito pela irregularidade das contas, nos termos dos §§ 2º e 6º do art. 202 do RI/TCU (Acórdão 133/2015-TCU-Primeira Câmara, rel. min. Bruno Dantas; 2.455/2015 - 1ª Câmara, rel. min. Bruno Dantas; 3.604/2015 - 1ª Câmara, rel. min. Bruno Dantas; 5.070/2015 - 2ª Câmara, rel. min. subst. André de Carvalho e 2.424/2015 - Plenário, rel. min. Benjamin Zymler) .
79.  Dessa forma, a empresa RCC Construções Ltda. deve ser considerada revel, nos termos do art. 12, §3º, da Lei 8.443/1992.
Alegações de defesa - Sr. Erivaldo Oliveira do Nascimento (peça 73) 
80.  Argumentos: após tecer considerações sobre o histórico da tomada de contas especial, o responsável desenvolveu os argumentos de suas alegações de defesa ancorado em questões preliminares, relacionadas à prescrição e ofensa ao princípio do contraditório e da ampla defesa.
81.  Defende que somente tomou conhecimento das irregularidades por meio do ofício 2347/2020 (peça 55) , de 3/2/2020. Assim, dado o transcurso de cerca de 12 anos dos fatos, materializado pela despesa irregular ocorrida em 2/4/2008, entende que não houve observância da duração razoável do processo. Nesse sentido, afirma que 'oportunizar defesa tardia, após decurso de grande lapso temporal, é o mesmo que não oportunizá-la'.
82.  Considera inviável sanar as irregularidades ou justificar as falhas detectadas em virtude do decurso do tempo, o que afronta os princípios constitucionais do contraditório e da ampla defesa, inseridos no art. 5º, LV, da Constituição Federal.
83.  Entende que os meios para o exercício de sua defesa já se esvaíram ao longo dos vários anos. Nesse sentido, faz referência ao Acórdão 3707/2010-TCU-Segunda Câmara, no qual restou assente as seguintes considerações:
' (...) No entanto, tal fato, aliado ao transcurso de longo lapso temporal entre a execução do convênio e a instauração da presente TCE constituiu, de fato, óbice considerável ao pleno exercício do direito de defesa, comprometendo, desta forma, o regular desenvolvimento do processo. (...) 
 (...) existam situações que devem ser aquilatadas caso a caso, nas quais a distância temporal existente entre uma irregularidade e sua análise pode prejudicar os trabalhos de apuração dos fatos efetivamente ocorridos, especialmente pela dificuldade em se recuperar informações essenciais, às quais são necessárias tanto para a formação de juízo por parte deste Colegiado, quanto para a elaboração da defesa do responsável. (...) 
 (...) assiste razão ao responsável quando sustenta que o lapso temporal de mais de quinze anos entre a assinatura do convênio e recebimento dos recursos e a citação deste TCU representa óbice intransponível ao exercício do seu direito à ampla defesa e ao contraditório, uma vez que todos os órgãos envolvidos na administração dos recursos foram extintos (DER/MA, sua sucessora Gerência de Infraestrutura do Estado do Maranhão e o Ministério da Integração Nacional) (...) 
 (...) 14. No caso em tela, portanto, é possível reconhecer a improbabilidade de sucesso no levantamento das informações necessárias à comprovação da regular utilização dos recursos. (...) '
84.  Ressalta que o prefeito sucessor, seu opositor político, dificultou o acesso à documentação, apta a solucionar as irregularidades anteriormente questionadas pela Funasa.
85.  Com base no Acórdão 9650/2017-TCU-Primeira Câmara, sustenta que esta tomada de contas especial deve ser arquivada por falta de pressupostos de constituição e de desenvolvimento válido e regular, uma vez que foi instaurada em razão da ausência de funcionalidade das obras e a citação se deu em razão de sua execução parcial.
86.  Entende que, caso persista a imputação do valor do dano, este deve ser cobrado unicamente da empresa executora, uma vez que não foi constatado dolo ou má-fé em sua conduta.
87.  Por fim, requer o reconhecimento da preliminar de cerceamento de defesa, com o consequente arquivamento do processo e, não sendo este o entendimento, que haja aprovação do convênio em apreço.
88.  Análise: toda a argumentação trazida pelo responsável em suas alegações de defesa tem como premissa o longo decurso de tempo verificado entre a ocorrência da irregularidade, em 2/4/2008, e sua citação, recebida em 20/2/2020 (peça 57) . Assim, com base no art. 5º, LV, da Constituição Federal, na dificuldade de acesso aos documentos da execução do convênio, bem como nos acórdãos apresentados, defende a ocorrência da prescrição e do cerceamento de sua defesa, ante a ofensa aos princípios do contraditório de da ampla defesa.
89.  Quanto à prescrição, vale ressaltar que a jurisprudência pacífica nesta Corte é no sentido da imprescritibilidade das ações de ressarcimento ao erário, conforme Súmula TCU 282. Dessa forma, identificado dano ao erário, devese instaurar e julgar o processo de tomada de contas especial para responsabilizar seus agentes causadores, respeitando o direito ao contraditório e à ampla defesa, independentemente de quando ocorreram os atos impugnados.
90.  Com relação à alegada dificuldade de obtenção de documentos junto à municipalidade o responsável não apresentou nenhuma evidência a respeito, restando apenas seu relato. 
91.  Todavia, os documentos presentes nos autos, contrariamente ao defendido pelo responsável, revelam que ele já havia tomado conhecimento anteriormente da irregularidade para a qual foi citado, bem como havia sido notificado a tomar providências a respeito.
92.  Conforme registrado nos itens 12 a 14 desta instrução, o responsável foi notificado pela Funasa, por meio da notificação convênio/Core/SE 12/2009, datada de 2/9/2009 (peça 1, p. 145) , ocasião em que tomou conhecimento do parecer técnico 96/2009 (peça 1, p. 113-115) , no qual foi registrado que as obras haviam atingido somente 44,26% do previsto.
93.  A referida notificação foi recebida pelo próprio responsável em 10/9/2009, conforme sua assinatura constante na notificação (peça 1, p. 145) .
94.  Portanto, a despeito dos argumentos de defesa, o fato, efetivamente documentado nos autos, é que o responsável tomou conhecimento das irregularidades ainda na fase interna, em 2009, não ocorrendo o alegado lapso temporal, defendido como circunstância a suportar a prescrição ou o cerceamento de sua defesa. Nesse sentido são os enunciados dos acórdãos a seguir transcritos:
'Acórdão 8982/2020-TCU-Segunda Câmara, rel. min. Marcos Bemquerer e 1304/2018 - 1ª Câmara, Rel. Min. Bruno Dantas.
Comprovado que o responsável teve ciência da apuração de irregularidades a ele imputadas antes do prazo de dez anos entre os fatos analisados e sua citação pelo TCU, ou seja, durante os procedimentos de exame das contas pelo concedente ou no curso da fase interna da tomada de contas especial, não fica configurado prejuízo à defesa em decorrência desse lapso temporal.'
95.  Ademais, conforme indicado no item 14, em resposta à citada notificação, o responsável informou, por meio do ofício 302/2009 (peça 1, p. 147) , que, de fato, as obras de implantação do sistema de abastecimento de água no povoado Beija Flor encontrava-se paralisada, com execução de apenas 44,26% das obras previstas, devido a problemas com a Empresa RRC Construções Ltda. Na mesma resposta informou que estava tomando todas as medidas cabíveis para solucionar os problemas.
96.  A despeito dos prazos concedidos pela Funasa para a regularização e retomada das obras, estas permaneceram com percentual de execução de 44,26% até fim da vigência de seu segundo mandato, em 31/12/2012, revelando que não foram adotadas medidas para conclusão das obras.
97.  Importante ressaltar que o responsável, confessadamente, atesta a execução parcial das obras em 44,26%. Nesse sentido, por óbvio, não poderia ele ter autorizado o pagamento de R$ 80.000,00 à executora das obras, quando esse percentual representava apenas R$ 45.587,80 de serviços realizados, conforme demonstrativo elaborado pelo MP/TCU no item 38 do despacho de peça 46.
98.  Com relação ao Acórdão 9650/2017-TCU-Primeira Câmara, utilizado pelo responsável como fundamento para requerer o arquivamento do processo, em nada tangencia os fatos aqui tratados. O citado acórdão considerou ausentes os pressupostos de constituição e de desenvolvimento válido e regular, com arquivamento do processo, pelo fato de o FNDE ter instaurado a TCE e apurado um débito, baseado em certa conduta omissiva do responsável que, durante análise no âmbito do Tribunal, constatou-se que o responsável não estava legalmente obrigado a tal conduta, desconstituindo-se, dessa maneira, os fundamentos utilizados na instauração da tomada de contas especial.
99.  A irregularidade ensejadora da instauração da tomada de contas especial foi a impugnação total das despesas, em razão do não atingimento dos objetivos pactuados no convênio, conforme item 4 do relatório do tomador de contas (peça 2, p. 53) , resultando em um débito de R$ 80.000,00.
100.  Apesar de a execução parcial ter sido registrada inúmeras vezes pela Funasa, inclusive com notificação do responsável acerca dessa irregularidade, prevaleceu no âmbito da fase interna, ao final, a impugnação total das despesas ante a constatação de ausência de funcionalidade do sistema de abastecimento, fato que fundamentou a primeira citação do responsável pelo Tribunal.
101.  Constatado posteriormente que parte das obras poderiam ser aproveitadas, nova citação foi realizada, desta feita fundamentada na execução parcial das obras. No caso em apreço não houve propriamente uma alteração na fundamentação da instauração da TCE, mas sim o reconhecimento, pelo Tribunal, de um menor dano ao erário, ocasionado pela impugnação parcial das despesas e não pela impugnação total.
102.  Importa registrar que a fase interna da tomada de contas especial não corresponde a processo, mas sim a procedimento de caráter inquisitório, no qual não há partes, nem lide ou litígio. O contraditório somente se torna obrigatório com o ingresso da documentação no Tribunal de Contas da União (Acórdão 2471/2013-TCU-Plenário, rel. min. Augusto Nardes) . Nesse sentido, a segunda citação realizada por intermédio do ofício 2347/2020 (peça 55) , fundada na execução parcial, assegurou ao responsável o regular direito ao contraditório e à ampla defesa, considerando que este já havia tomado conhecimento da irregularidade ainda em 2009, conforme indicado nos itens 91 a 93.
103.  Ademais, deve-se considerar, por fim, que nas tomadas de contas especiais, o Tribunal possui ampla liberdade de cognição, tendo autonomia para identificar responsáveis, irregularidades e danos ao erário, ainda que distintos daqueles indicados pelo instaurador na fase interna, e assim processar e julgar a tomada de contas especial.
104.  Conclusão: de acordo com a análise procedida nos argumentos de defesa apresentados, em confronto com os elementos documentais presentes nos autos, verifica-se que não se sustentam as preliminares de prescrição e cerceamento de defesa por ofensa aos princípios do contraditório e da ampla defesa. Restou demonstrado que o responsável já era conhecedor confesso das irregularidades cometidas, desde 2009, para as quais, após notificado, não adotou as medidas necessárias à regularização das obras objeto do convênio 2863/2005 até o fim de seu mandato em 2012.
105.  Nesse sentido, resta evidente a configuração de dano ao erário, na medida em que o responsável ordenou o pagamento de um total de R$ 80.000,00, quando as obras executadas representavam apenas 44,26% do total previsto, equivalendo financeiramente a R$ 45.587,80. Dessa forma, suas alegações de defesa devem ser integralmente rejeitadas.
Prescrição da Pretensão Punitiva
106.  Vale ressaltar que a pretensão punitiva do TCU, conforme Acórdão 1441/2016-TCU-Plenário, relator: Benjamin Zymler, que uniformizou a jurisprudência acerca dessa questão, subordina-se ao prazo geral de prescrição indicado no art. 205 do Código Civil, que é de dez anos, contado da data de ocorrência da irregularidade sancionada, nos termos do art. 189 do Código Civil, sendo este prazo interrompido pelo ato que ordenar a citação, a audiência ou a oitiva dos responsáveis. 
107.  No caso em exame, o pagamento indevido ocorreu em 2/4/2008, conforme constou da citação (peça 3, p. 7 e 12) . Tendo sido o ato de ordenação da citação assinado em 29/1/2020 (peça 50) , houve o decurso de prazo superior a 10 anos. Portanto, ocorreu a prescrição da pretensão punitiva.
CONCLUSÃO
108.  Em face da análise promovida na seção 'Exame Técnico', verifica-se que os responsáveis não lograram comprovar a boa e regular aplicação dos recursos. Instados a se manifestar, optou a empresa RCC Construções Ltda. pelo silêncio, configurando a revelia, nos termos do §3º, do art. 12, da Lei 8.443/1992. Quanto ao responsável Erivaldo Oliveira do Nascimento, suas alegações de defesa foram insuficientes para afastar as irregularidades a ele atribuídas, devendo ser rejeitadas.
109.  Com efeito, em função da revelia da empresa, não foi possível sanear as irregularidades a ela atribuídas, tampouco elidir o débito a ela imputado. Ademais, inexistem nos autos elementos que demonstrem a boa-fé dos responsáveis ou a ocorrência de outros excludentes de ilicitude, punibilidade ou culpabilidade. Desse modo, suas contas devem, desde logo, ser julgadas irregulares, nos termos do art. 202, § 6º, do RI/TCU, procedendo-se à condenação em débito, abstendo-se, todavia, de aplicar-lhes a multa prevista no art. 57 da Lei 8.443/1992, ante a ocorrência da prescrição da pretensão punitiva, conforme análise realizada nos itens 106 e 107.
PROPOSTA DE ENCAMINHAMENTO
110.  Diante do exposto, submetem-se os autos à consideração superior, propondo-se a adoção das seguintes medidas:
a)   considerar revel a empresa RRC Engenharia e Construções Ltda., para todos os efeitos, dando-se prosseguimento ao processo, com fulcro no art. 12, § 3º, da Lei 8.443/1992; 
b)   rejeitar as alegações de defesa apresentadas pelo Sr. Erivaldo Oliveira do Nascimento, prefeito municipal de Pinhão/SE na gestão 2005 a 2012;
c)   com fundamento nos arts. 1º, I, 16, III, 'c', da Lei 8.443/1992 c/c os arts. 19 e 23, III, da mesma Lei, e com arts. 1º, I; 209, III; 210 e 214, III, do RI/TCU, julgar irregulares as contas do Sr. Erivaldo Oliveira do Nascimento, prefeito municipal de Pinhão/SE na gestão 2005 a 2012 e da empresa RRC Engenharia e Construções Ltda., e condená-los solidariamente ao pagamento das quantias a seguir especificadas, com a fixação do prazo de quinze dias, a contar da notificação, para comprovarem, perante o Tribunal (art. 214, III, 'a', do RI/TCU) , o recolhimento da dívida aos cofres da Fundação Nacional de Saúde, atualizada monetariamente e acrescida dos juros de mora, calculados a partir das datas discriminadas, até a data do recolhimento, na forma prevista na legislação em vigor.
	VALOR ORIGINAL (R$) 
	DATA DA OCORRÊNCIA
	DÉBITO/CRÉDITO

	34.412,20
	2/4/2008
	D

	5.428,93
	3/2/2015
	C

d)   autorizar, desde logo, nos termos do art. 28, II, da Lei 8.443/1992, a cobrança judicial da dívida, caso não atendidas as notificações;
e)   autorizar também, desde logo, se requerido, com fundamento no art. 26 da Lei 8.443, de 1992 c/c o art. 217, §§ 1º e 2º do RI/TCU, o parcelamento da dívida em até 36 parcelas, incidindo, sobre cada parcela, corrigida monetariamente, os correspondentes acréscimos legais fixando-lhes o prazo de quinze dias, a contar do recebimento da notificação, para comprovarem perante o Tribunal o recolhimento da primeira parcela, e de trinta dias, a contar da parcela anterior, para comprovarem os recolhimentos das demais parcelas, devendo incidir sobre cada valor mensal, atualizado monetariamente, os juros de mora devidos, no caso do débito, na forma prevista na legislação em vigor, alertando os responsáveis que a falta de comprovação do recolhimento de qualquer parcela importará no vencimento antecipado do saldo devedor, nos termos do § 2º do art. 217 do RI/TCU;
f)   enviar cópia do acórdão que vier a ser proferido à Fundação Nacional de Saúde e aos responsáveis, para ciência;
g)   enviar cópia do acórdão a ser prolatado à Procuradoria da República no Estado de Sergipe, nos termos do § 3º do art. 16 da Lei 8.443/1992, c/c o § 7º do art. 209 do RI/TCU, para adoção das medidas cabíveis;
i)   informar à Procuradoria da República no Estado de Sergipe, à Fundação Nacional de Saúde e aos responsáveis que a presente deliberação, acompanhada do relatório e do voto que a fundamenta, está disponível para a consulta no endereço www.tcu.gov.br/acordaos, além de esclarecer que, caso requerido, o TCU poderá fornecer sem custos as correspondentes cópias, de forma impressa; e
j)   informar à Procuradoria da República no Estado de Sergipe que, nos termos do parágrafo único do art. 62 da Resolução TCU 259/2014, os procuradores e membros do Ministério Público credenciados nesta Corte podem acessar os presentes autos de forma eletrônica e automática, ressalvados apenas os casos de eventuais peças classificadas como sigilosas, as quais requerem solicitação formal."
O MP/TCU, representado pelo procurador Rodrigo Medeiros de Lima, manifestou-se conforme a seguir[footnoteRef:3]: [3:  Peça 84.] 
"Cuidam os autos de Tomada de Contas Especial (TCE) instaurada pela Fundação Nacional de Saúde (Funasa) , em desfavor do Sr. Erivaldo Oliveira do Nascimento, ex-prefeito do município de Pinhão/SE, nas gestões 2005-2008 e 2009-2012, em face da não aprovação da prestação de contas do Convênio 2.863/2005.
2.  O objeto do convênio, que teve o juízo de reprovação integral da Funasa, ante a não comprovação da funcionalidade das obras que foram parcialmente realizadas (peças 1, p. 159 e 161; e 2, p. 53) , era a construção de um sistema de abastecimento de água (peça 1, p. 49) , no povoado denominado Beija-Flor, na zona rural do município de Pinhão. A vigência do ajuste englobou o período de 30/12/2005 a 23/4/2008, com prazo final para apresentação da prestação de contas fixado até o dia 22/6/2008 (peça 2, p. 33) .
3.  Para a execução do ajuste, a Funasa repassou ao município o total de R$ 80.000,00 - não obstante ter sido previsto, originalmente, o repasse de R$ 100.000,00 (peças 1, p. 49; e 2, p. 35) -, em duas parcelas de R$ 40.000,00 cada, em 27/2/2007 e 25/4/2007 (peças 1, p. 129; e 2, p. 89) . A contrapartida foi fixada no montante de R$ 3.000,00 (peça 1, p. 49) , mas não foi aplicada pelo convenente (peça 1, p. 121) .
4.  No âmbito do TCU, foram citados, originalmente, o ex-prefeito e a empresa RRC Construções Ltda., contratada pela prefeitura municipal de Pinhão para a execução das obras de saneamento, nos seguintes termos:
'a) Sr. Erivaldo Oliveira do Nascimento:
2. O débito é decorrente da não comprovação da boa e regular aplicação dos recursos federais recebidos da Funasa relativos Convênio 2863/05 (...) , em face da impugnação total de despesas, decorrentes da seguinte irregularidade, (...) :
- não execução das metas físicas do objeto do convênio, por não atingimento do objetivo pactuado, pois não houve a comprovação da funcionalidade das obras do sistema de abastecimento de água na localidade Beija-Flor, (...) , correspondente à quantia de R$ 80.000,00.
 (peça 11, p. 5 - grifos nossos) 
b) empresa RRC Construções Ltda.:
2. O débito é decorrente da não realização das obras objeto da aplicação dos recursos federais recebidos da Prefeitura Municipal de Pinhão-SE, relativos ao Convênio n. 2863/05 (...) , em face da impugnação total de despesas, decorrentes da seguinte irregularidade, (...) :
- não execução das metas físicas do objeto do Contrato n. 098/08, por não atingimento do objetivo pactuado, pois não houve a funcionalidade das obras do sistema de abastecimento de água na localidade Beija-Flor, (...) , correspondente à quantia de R$ 80.000,00.'
 (peça 10, p. 1 - grifos nossos) 
5.  Por meio da instrução à peça 24, a então Secretaria de Controle Externo no Piauí (Secex/PI) - atual Secretaria do TCU no Estado do Piauí (SEC-PI) - considerou revéis ambos os responsáveis. O Sr. Erivaldo Oliveira do Nascimento tomou ciência de sua citação (peças 11 e 12) , mas não apresentou alegações de defesa. A empresa RRC Construções Ltda., após infrutíferas tentativas de citação real (peças 10, 13, 14, 15, 17 e 19) , foi citada de modo ficto (peças 21 e 22) , mas não apresentou defesa.
6.  Considerando a revelia dos responsáveis, a Secex/PI propôs, em pareceres uniformes (peças 24 e 25) , o julgamento pela irregularidade das contas apenas do ex-prefeito, com a condenação, em solidariedade com a empresa contratada, pelo débito no valor de R$ 80.000,00 (data de ocorrência: 2/4/2008) e a aplicação da multa prevista no art. 57 da Lei 8.443/1992, de modo individual, a ambos os responsáveis.
7.  Na primeira manifestação deste membro do Ministério Público nesta TCE (peça 26) , verificou-se que não haviam sido esgotadas as providências, a cargo da unidade técnica, no sentido de ser localizada a empresa RRC Construções Ltda., para fins de citação real.
8.  Em homenagem ao princípio da ampla defesa, o Parquet de Contas sugeriu que os autos retornassem à Secex-PI, para que fossem complementadas as tentativas de localizar a empresa RRC Construções Ltda. Alternativamente, em atenção ao disposto no § 3º do art. 62 do RI/TCU, o Ministério Público alinhou-se à proposta da unidade técnica, ante a eventualidade de a preliminar indicada não ser acolhida pelo ministro-relator Weder de Oliveira, com o acréscimo de que as contas da empresa também fossem julgadas irregulares.
9.  Por meio do despacho à peça 27, o ministro Weder de Oliveira aquiesceu à proposta preliminar do MP/TCU, para que fossem promovidas as medidas a cargo da Secex/PI.
10.  As novas citações do ex-prefeito e da empresa RRC Construções Ltda., no endereço de seu sócio-administrador, foram promovidas por meio dos ofícios às peças 33 e 34, respectivamente. O expediente dirigido ao Sr. Erivaldo Oliveira do Nascimento foi recebido no endereço do procurador por ele constituído (peça 35 - procuração à peça 18) , enquanto o ofício dirigido ao mencionado sócio-administrador teve o respectivo aviso de recebimento (AR) dos Correios devolvido ao Tribunal com o motivo 'endereço insuficiente' (peça 36) .
11.  O ex-prefeito apresentou suas alegações de defesa (peça 40) . O insucesso na derradeira tentativa de citação real da empresa RRC Construções Ltda. justificou a promoção, pela segunda vez nos autos, de sua citação ficta (edital às peças 42 e 43) . Não houve resposta da referida empresa.
12.  Ao avaliar as alegações de defesa apresentadas pelo Sr. Erivaldo Oliveira do Nascimento, por meio do pronunciamento do diretor à peça 44 (parecer concordante do titular da unidade técnica à peça 45) , a SEC-PI considerou que 'o motivo da instauração da TCE não é apto a sustentar ocorrência de dano ao erário' (parágrafo 22 do pronunciamento) .
13.  A unidade técnica observou, a partir da leitura do despacho Funasa 147/2014, de 25/7/2014 (peça 1, p. 159-161) , que, em sua opinião, o motivo para a impugnação das despesas na TCE teria sido a 'falta de funcionalidade do sistema de abastecimento de água em decorrência do fato de que apenas duas das setenta ligações domiciliares terem sido instaladas' (excerto do parágrafo 17 do pronunciamento à peça 44, p. 3) .
14.  A SEC-PI ressaltou, também, a partir da transcrição dos seguintes trechos do referido despacho da Funasa (vide parágrafos 17 e 18 do pronunciamento à peça 44, p. 3) , que 'o sistema de abastecimento de água fora posto em funcionamento' (parágrafo 18 do citado pronunciamento, p. 3 - grifos nossos) :
'17. omissis
Entretanto, segundo o chefe do escritório, até o momento apenas duas das setenta ligações domiciliares projetadas para os dois povoados foram instaladas, uma vez que não houve pedidos de novas ligações e as antigas, derivadas diretamente da Adutora do Sertão, não foram remanejadas para a rede de distribuição implantada com recursos do CV-2863/2005.
 (...) 
18. omissis
Em companhia do chefe do escritório da DESO [Companhia de Saneamento de Sergipe - peça 40, p. 5] em Pinhão, Sr. Antonio Carlos, constatamos que a ligação adutora/reservatório havia sido feita (fotos em anexo) e que o sistema foi posto em funcionamento.'
15.  A partir do raciocínio exposto, a SEC-PI concluiu pela inexistência de dano ao erário, por ter restado 'latente que não fora questionado a falta de funcionalidade pela não conclusão da obra e sim pela ausência das ligações domiciliares' (parágrafo 19 do pronunciamento à peça 44, p. 3) . Além disso, observou que haveria omissão no plano de trabalho do convênio, por nele não ter sido detalhado 'se no objeto do ajuste estava previsto a instalação de ligações domiciliares (peça 1, p. 5-9) , sendo assim não se sabe ao certo de quem era a responsabilidade por tais instalações' (parágrafo 19 do pronunciamento à peça 44, p. 3) .
16.  As referidas conclusões da SEC-PI redundaram na proposta de declaração da revelia da empresa RRC Construções Ltda., bem como de arquivamento desta TCE, ante a ausência de pressupostos de constituição e de desenvolvimento válido e regular do processo, com fundamento no inciso I do art. 1º da Lei 8.443/1992 c/c os arts. 169, VI, e 212 do RI/TCU.
17.  O Ministério Público discordou, nos termos do parecer à peça 46, do encaminhamento então sugerido pela SEC-PI, diante da existência de elementos suficientes a indicar a inexecução parcial das obras, não justificada pela suposta ausência de previsão, no plano de trabalho do ajuste, sobre a responsabilidade pela execução das ligações domiciliares à rede de distribuição de água.
18.  Nos parágrafos 25 a 37 do parecer à peça 46 (p. 4-7) , buscou-se evidenciar que o objeto do convênio havia sido executado até o percentual de 44,26%, o que implicou que parte dos valores pagos à empresa RRC Construções Ltda. fossem por ela recebidos sem a correspondente contraprestação na forma dos serviços que haviam sido contratados pelo município convenente.
19.  Além disso, destacou-se que o sistema de abastecimento de água havia sido concluído entre os anos de 2013 e 2014, mas sem que constasse dos autos ' (...) informação se a prefeitura municipal executou os serviços com seus próprios recursos (humanos e materiais) ou se foi realizada nova licitação com vistas à contratação de empresa para realizar essa tarefa.' (parágrafo 33 do parecer à peça 46, p. 6) . Assim, inferiu-se que ' (...) houve aproveitamento do percentual construído com recursos federais até 2008, de 44,26%, considerando que o ente federativo finalizou as obras, com recursos próprios (...) ' (parágrafo 35 do parecer à peça 46, p. 6 - grifo do original) .
20.  A partir da conclusão de que o referido percentual poderia ser aceito como a parcela de serviços aproveitáveis que foi executada pela empresa RRC Construções Ltda. e que a inexecução do objeto do convênio seria, em consequência, de 55,74%, foi indicada, no parecer à peça 46, a necessidade de que fosse imputado débito aos responsáveis, em solidariedade, no valor de R$ 34.412,20, cujo cálculo correspondente constou do quadro do parágrafo 38 da referida manifestação do Parquet de Contas (p. 7) . Foi apontado, ainda, crédito de R$ 5.428,93, em favor do ex-prefeito e da empresa contratada.
21.  Em vista do novo cálculo do débito apresentado no parecer à peça 46, a proposta do Ministério Público, à época, foi, em suma, no sentido de que fossem adotadas as seguintes medidas quando do julgamento desta TCE:
a)   declarar revel, com base no § 3º do art. 12 da Lei 8.443/1992, a empresa RRC Construções Ltda.;
b)   rejeitar as alegações de defesa apresentadas pelo Sr. Erivaldo Oliveira do Nascimento;
c)   julgar irregulares as contas do Sr. Erivaldo Oliveira do Nascimento e da empresa RRC Construções Ltda., condenando-os, em solidariedade, ao pagamento da quantia de R$ 34.412,20 (data de ocorrência: 2/4/2008) , com o crédito no valor de R$ 5.428,93 (data de ocorrência: 3/2/2015) ;
d)   aplicar aos responsáveis, individualmente, a multa prevista no art. 57 da Lei 8.443/1992.
22.  No despacho à peça 47, o ministro Weder de Oliveira destacou, inicialmente, que não havia sido comprovada a suposta falta de funcionalidade da parcela do sistema de abastecimento de água que havia sido executada apenas parcialmente:
'33. (...) cabe assinalar que na¿o foram apontados vi¿cios construtivos para fundamentar a falta de serventia, funcionalidade ou operacionalidade da parcela construi¿da, impossibilitando seu efetivo aproveitamento futuro. Desse modo, na¿o estando cabalmente configurada a falta de funcionalidade da obra, na¿o se pode considerar como de¿bito o valor total dos recursos federais repassados. (peça 47, p. 6) '
23.  Após concordar com a conclusão do MP/TCU, de que poderia ser aceita a execução de 44,26% da meta prevista no instrumento do Convênio 2.863/2005, o relator desta TCE ressaltou que ' (...) há elementos nos autos que indicam a ocorrência de débito pelo valor parcial dos recursos federais liberados, devido à antecipação de pagamentos custeados com recursos federais sem a correspondente contraprestação dos serviços.' (parágrafo 36 do parecer à peça 47, p. 7 - grifo nosso) .
24.  Apesar de o Parquet de Contas ter defendido, à época, o imediato julgamento desta TCE, o ministro Weder de Oliveira verificou que ' (...) os responsáveis não foram ouvidos em citação com relação à possível inexecução contratual, e, sim, pela suposta ausência de funcionalidade da obra. Desse modo, os autos ainda não se encontram em condições de serem submetidos à apreciação do Tribunal.' (parágrafo 41 do parecer à peça 47, p. 8 - grifo nosso) .
25.  Em consequência, o relator determinou o refazimento das citações dos responsáveis, ' (...) com o devido ajuste na caracterização da irregularidade, tendo em vista que o dano constatado nos autos correspondeu à antecipação de pagamento sem a correspondente contraprestação de parte dos serviços (...) .' (parágrafo 42 do parecer à peça 47, p. 8) .
26.  As novas citações dos responsáveis fizeram menção ao débito de R$ 34.412,20 (data de ocorrência: 2/4/2008) e ao crédito de R$ 5.428,93 (data de ocorrência: 3/2/2015) , bem como às seguintes irregularidades e condutas:
'Irregularidade: execução parcial do objeto do convênio 2863/2005 (...) , em 44,26%, conforme apontado no parecer técnico 96/2009 da Funasa.
 (...) 
Conduta - Sr. Erivaldo Oliveira do Nascimento: executar parcialmente o objeto do Convênio 2863/2005 (...) em 44,26%, conforme apontado no parecer técnico 96/2009 da Funasa, e realizar indevidamente pagamentos sem a correspondente contraprestação dos serviços no montante de R$ 34.412,20. 
Conduta - RRC Engenharia e Construções Ltda.: executar parcialmente o objeto do Convênio 2863/2005 (...) em 44,26%, conforme apontado no parecer técnico 96/2009 da Funasa, e receber indevidamente pagamentos sem a correspondente contraprestação dos serviços no montante de R$ 34.412,20.'
 (instrução à peça 48, p. 13 - grifos do original) 
27.  Citados os responsáveis (peças 53 a 57 e 75 a 78) , apenas o Sr. Erivaldo Oliveira do Nascimento apresentou alegações de defesa (peça 73) .
28.  Por meio da instrução à peça 81, com pareceres concordantes dos dirigentes da SecexTCE (peças 82 e 83) , a unidade técnica verificou a revelia da empresa RRC Construções Ltda. e sugeriu que a defesa apresentada pelo ex-prefeito fosse rejeitada. Em consequência, propôs que as contas dos responsáveis fossem julgadas irregulares, apenas com imputação de débito.
29.  Em atenção ao Acórdão 1441/2016-TCU-Plenário (relator: ministro Benjamin Zymler; redator: ministro Walton Alencar Rodrigues) , a SecexTCE promoveu o exame da possível incidência da prescrição da pretensão punitiva do seguinte modo:
107. No caso em exame, o pagamento indevido ocorreu em 2/4/2008, conforme constou da citação (peça 3, p. 7 e 12) . Tendo sido o ato de ordenação da citação assinado em 29/1/2020 (peça 50) , houve o decurso de prazo superior a 10 anos. Portanto, ocorreu a prescrição da pretensão punitiva. (instrução à peça 81, p. 19 - grifos nossos e do original) 
***
31.  O Ministério Público manifesta sua concordância parcial com a proposta da SecexTCE.
32.  Considerando que a data de ocorrência do débito remonta ao ano de 2008 e que o Sr. Erivaldo Oliveira do Nascimento apontou a incidência de prescrição em suas alegações de defesa (peça 73, p. 3) , faz-se necessário avaliar a possível ocorrência da prescrição da pretensão de ressarcimento.
33.  Ao julgar, em 17/4/2020, o Recurso Extraordinário (RE) 636.886, no qual se discutia o alcance da regra estabelecida no art. 37, § 5º, da Constituição Federal, relativamente a pretensões de ressarcimento ao erário fundadas em decisões de Tribunal de Contas, o Supremo Tribunal Federal (STF) fixou, com repercussão geral, a tese de que 'É prescritível a pretensão de ressarcimento ao erário fundada em decisão de Tribunal de Contas', nos termos do voto do ministro Alexandre de Moraes.
34.  Registre-se que, contra o julgamento do STF no RE 636.886, foram opostos embargos de declaração pela Advocacia-Geral da União (AGU) , em 14/8/2020, pendentes de apreciação pela Corte Suprema.
35.  Não obstante o RE 636.886 ter sido julgado tendo como contexto a fase de execução de título executivo oriundo de decisão de Tribunal de Contas, é possível constatar, à vista do teor do voto do Ministro Alexandre de Moraes, ao qual aderiram os demais, que a interpretação conferida pela Corte Suprema à matéria constitucional, quanto à inteligência do art. 37, § 5º, da Constituição Federal, é a da prescritibilidade, como regra, da pretensão de ressarcimento ao erário.
36.  Segundo constou do item 2 da ementa do acórdão, somente seriam imprescritíveis "as ações de ressarcimento ao erário fundadas na prática de ato de improbidade administrativa doloso tipificado na Lei de Improbidade Administrativa - Lei 8.429/1992" (grifo nosso) , conforme tese anteriormente definida.
37.  A conclusão externada afasta, em nosso sentir, a possibilidade de a Corte de Contas continuar a empregar, no exame de suas TCEs, a Súmula TCU 282, segundo a qual "As ac¿o¿es de ressarcimento movidas pelo Estado contra os agentes causadores de danos ao era¿rio sa¿o [em quaisquer casos] imprescriti¿veis.", por veicular interpretação que não mais se coaduna com o entendimento do STF.
38.  Ao mesmo tempo, exige que o TCU se debruce a respeito do prazo e regime prescricionais aplicáveis à pretensão ressarcitória exercida em sede de processo de contas, na medida em que sobre ela não disse a decisão do STF, inclusive por refugir à matéria de direito que lhe fora submetida na oportunidade.
39.  Assim, não havendo, na Lei 8.443/1992 ou em qualquer outro diploma legal, disposição específica, incumbe à Corte de Contas apontar, em atenção ao postulado da segurança jurídica e à vista dos parâmetros legislativos existentes, o arcabouço normativo aplicável, de forma a orientar os trabalhos no âmbito do Tribunal e nortear seus jurisdicionados.
40.  Isso já foi feito no que tange especificamente à pretensão sancionatória, no Acórdão 1441/2016-TCU-Plenário, por ocasião da apreciação de incidente de uniformização de jurisprudência - ante a prevalência, àquele tempo, da tese da imprescritibilidade em qualquer hipótese da pretensão de ressarcimento ao erário. Ali se definiu a aplicação das regras gerais de prescrição, tratadas no Código Civil, aos processos de controle externo, inclusive quanto ao prazo decenal do art. 205 daquele diploma legal, aplicável quando inexistente prazo específico.
41.  Mesmo que reparação e penalidade tenham naturezas distintas, este membro do Ministério Público entende pela aplicação do mesmo regime e prazo decenal também à pretensão de ressarcimento, no controle externo, pelas mesmas razões empregadas pelo Tribunal em relação à pretensão sancionatória, em deferência à jurisprudência da Corte de Contas e, também, como forma de assegurar a uniformidade dos critérios de contagem do prazo prescricional.
42.  Não se ignora a existência de alguma divergência quanto à aplicação, no âmbito do Direito Público, das normas gerais de prescrição do Código Civil, pela especial pertinência do diploma às relações jurídicas de Direito Privado. Porém, disposições do Código Civil têm, sim, teor de normas gerais de Direito, aplicáveis também ao Direito Público à falta de norma específica -derrogatória da norma geral, pelo critério da especialidade.
43.  Cumpre esclarecer que a aplicação do regramento do Código Civil à prescrição no âmbito do TCU se faz por incidência direta, na condição de regra geral, o que dispensa o suprimento de lacuna legal, por meio de analogia. Nesse sentido, cabe transcrever excerto da manifestação do ministro Walton Alencar Rodrigues, assente no voto revisor aprovado pelo Plenário do TCU quando da prolação do acórdão 1.441/2016:
'O silêncio da Lei 8.443/1992, acerca da prescrição da multa, não abre lacuna a ser colmatada por analogia, mas hipótese de incidência da regra geral de prescrição, contida na legislação civil codificada.
Haveria, portanto, quando menos, lei formal, dispondo sobre a prescrição do dever-poder sancionador do Tribunal. A expressa disposição legal impede o uso da analogia, porque o instituto somente tem lugar na hipótese de omissão da lei. Essa, aliás, a dicção do art. 4º da Lei de introdução às normas do direito brasileiro, que transcrevo:
'Art. 4º Quando a lei for omissa, o juiz decidirá o caso de acordo com a analogia, os costumes e os princípios gerais de direito.' (grifos meus) 
No caso em exame, não há lacuna a ser preenchida por analogia com o direito público ou civil, mas regra de incidência direta, assentada no art. 205 do Código Civil.
Por essas razões, afasto-me das conclusões trazidas pelo e. relator, no sentido de que o Tribunal haveria de subordinar seu poder-dever de impor sanções à prescrição quinquenal, por ser esse o prazo preponderante 'no microssistema do Direito Público'. 
Manifesto-me, pois, pela incidência da regra geral de prescrição assentada no Código Civil, aplicável a todos os casos em que a lei sobre ela não dispuser explicitamente.
 (grifos nossos e do original) 
44.  A mesma linha de raciocínio ora defendida foi desenvolvida no parecer proferido pelo então procurador-geral do MP/TCU, Dr. Paulo Soares Bugarin, no âmbito do TC Processo 030.926/2015-7, conforme demonstra o trecho seguinte:
'12. Sobre o uso do Código Civil para extrair a norma jurídica aplicável à prescrição da pretensão punitiva afeta às relações de Direito Público, entendo que, sem embargo de reconhecer os contornos próprios de cada disciplina, não se pode delimitar de forma estanque as esferas entre Direito Civil e Direito Administrativo, Direito Público e Direito Privado. Nesse sentindo, para alguns doutrinadores, a crescente constitucionalização do Direito Civil (expoente do Direito Privado) e do Direito Administrativo (expoente do Direito Público) contribui para a dificuldade, em qualificadas dimensões, na contraposição pura e simples entre Direito Público e Privado. 
13. Com efeito, nem tudo que está dentro do Código Civil é propriamente, ou exclusivamente, matéria de Direito Civil. Não se pode olvidar que o CC/2002 também dispõe de matérias consideradas de cunho administrativo, tais como: conceituação de pessoa jurídica de direito público (arts. 40 e 41) ; responsabilidade civil de pessoa jurídica de direito público (art. 43) ; fundações (art. 62 e seguintes) ; bens públicos (art. 98 e seguintes) ; desapropriação (art. 1.275, inciso V, considerada como causa de perda da propriedade imóvel) ; as restrições ao uso anormal da propriedade (art. 1.277 e seguintes) ; a passagem forçada (art. 1.285) ; a imposição de passagem de cabos e tubulações (art. 1.286) ; a regulação das águas e questão dos aquedutos (art. 1288 e seguintes) ; a limitação entre prédios (art. 1.297) e o direito de construir (art. 1299 e seguintes) .
14. Da mesma forma, diversos institutos do Direito Civil são corriqueiramente utilizados pelo Tribunal, inclusive em sua atuação sancionadora, a exemplo da solidariedade passiva (arts. 275 a 285 do CC/2002) e da desconstituição da personalidade jurídica de empresas (art. 50 do CC/2002) .
15. Desta forma, data vênia, não se mostra despropositado ou inadequado utilizar a disciplina do Código Civil para se estabelecer prazo prescricional aplicável ao TCU.'
 (peça 3, p. 3, do TC Processo 030.926/2015-7 - grifos nossos e do original) 
45.  Tendo em vista a adoção do Código Civil como marco legal a nortear a tese ora defendida, cabe verificar qual seria o marco temporal a ser adotado pelo Tribunal como início da contagem do prazo prescricional para o exercício da pretensão de ressarcimento.
46.  O Código Civil, em seu art. 189, estabelece que 'violado o direito, nasce para o titular a pretensão, a qual se extingue, pela prescrição, nos prazos a que aludem os arts. 205 e 206'. Para a atividade de controle externo, o momento de violação do direito pode ser associado à data da ocorrência da irregularidade, ou seja, da prática de algum ilícito que acarrete dano aos cofres públicos. Esse seria, portanto, o marco inicial para o exercício da pretensão condenatória do TCU, pelo qual se dá a 'apuração dos fatos, identificação dos responsáveis e quantificação do dano', ex vi do disposto no art. 8º da Lei 8.443/1992.
47.  Há que se reconhecer, contudo, a suspensão do curso do prazo prescricional sempre que momentaneamente obstado o prosseguimento no exercício da pretensão por razão unicamente imputável ao responsável, a exemplo da submissão extemporânea de elementos adicionais. Uma vez obstada, temporariamente, a pretensão, não deve ter curso a prescrição, por necessária simetria, na medida em que a última constitui, justamente, o prazo legal de exercício da primeira.
48.  O referido entendimento é extraído do item 9.1.5 do Acórdão 1441/2016-TCU-Plenário:
'9.1. deixar assente que:
 (...) 
9.1.5. haverá a suspensão da prescrição toda vez que o responsável apresentar elementos adicionais de defesa, ou mesmo quando forem necessárias diligências causadas por conta de algum fato novo trazido pelos jurisdicionados, não suficientemente documentado nas manifestações processuais, sendo que a paralisação da contagem do prazo ocorrerá no período compreendido entre a juntada dos elementos adicionais de defesa ou da peça contendo o fato novo e a análise dos referidos elementos ou da resposta da diligência, nos termos do art. 160, §2º, do Regimento Interno;'
 (grifo nosso) 
49.  Raciocínio semelhante se aplica às hipóteses em que o exercício da pretensão de ressarcimento restar intencionalmente obstaculizado em virtude de conduta fraudulenta dos responsáveis, dissimuladora da irregularidade ensejadora do dano ao erário, com fins a lhes assegurar a impunidade e a retenção de eventuais vantagens ilícitas. Nesses casos, admitir o curso da prescrição desde a ocorrência da irregularidade lhes permitiria beneficiarem-se da própria conduta fraudulenta, da própria torpeza, de forma incompatível com a boa-fé objetiva.
50.  Ainda que a lei seja omissa quanto a tal hipótese impeditiva da prescrição, ela decorre da própria lógica da prescrição e do ditame da boa-fé objetiva que, como princípio geral de direito, presta-se à colmatação de lacunas, nos termos do art. 4º da Lei de Introdução às Normas do Direito Brasileiro (LINDB) .
51.  Orientações semelhantes são identificadas na jurisprudência do STJ:
' (...) 5. Outro relevante e grave aspecto a ser destacado é a intenção deliberada do Sr. Hélio Viana Freitas em obstar a realização de sua citação, como atestado pelo meirinho, em 9.7.2009. Ao argumentar a existência de prescrição, quando se escondeu intencionalmente e só compareceu aos autos em virtude da realização de penhora on-line nas suas contas correntes, denota propósito de "beneficiar-se com a própria torpeza". Tal conduta não encontra amparo jurídico e não pode ser chancelada pelo Poder Judiciário. Precedentes: AgInt nos EDcl no AREsp 1.013.829/RJ, Rel. Min. Marco Aurélio Bellizze, Terceira Turma, DJe 14.8.2018; REsp 1.740.260/RS, Rel. Min. Ricardo Villas Bôas Cuevas, Terceira Turma, DJe 29.6.2018; AgRg no REsp 1.398.155/RN, Rel. Min. Benedito Gonçalves, Primeira Turma, DJe 28.9.2015; REsp 1.366.694/MG, Rel. Min. Mauro Campbell Marques, Segunda Turma, DJe 17.4.2013.
 (...) '
 (REsp 1770249/RJ, Rel. Ministro HERMAN BENJAMIN, SEGUNDA TURMA, julgado em 8/11/2018, DJe 19/11/2018) (grifos nossos) 
'ADMINISTRATIVO. CONTRATO. INADIMPLÊNCIA. ANTECIPAÇÃO DO VENCIMENTO. PRAZO DE PRESCRIÇÃO. MANUTENÇÃO DO TERMO INICIAL.
 (...) 
2. Esta Corte pacificou seu entendimento no sentido de que, mesmo diante do vencimento antecipado da dívida, subsiste inalterado o termo inicial do prazo de prescrição - no caso, o dia do vencimento da última parcela, 10.2.2008. Precedentes.
3. Note-se, ainda, que a ninguém é admitido valer-se da própria torpeza. Ora, entender em favor da antecipação do prazo em questão beneficiaria o próprio devedor que criou o óbice para o recebimento do crédito.
4. Recurso especial não provido.'
 (REsp 1247168/RS, Rel. Ministro MAURO CAMPBELL MARQUES, SEGUNDA TURMA, julgado em 17/5/2011, DJe 30/5/2011) (grifos nossos) 
52.  A circunstância impeditiva da prescrição de que aqui se cogita guarda coerência, ainda, com a teoria da actio nata, em sua feição subjetiva, sob a qual não há se falar em inércia daquele a quem caberia exercer a ação sem que ele detenha condições de saber do próprio ato irregular. Segundo a teoria, é a partir da efetiva ciência da violação da ordem jurídica que exsurge a pretensão e, por corolário, a fluência do prazo para o seu regular exercício, haja vista que, repise-se, não se tem por razoável exigir do titular da pretensão o seu devido exercício antes mesmo de que tenha ciência sobre o fato irregular ou seus efeitos (no caso, o dano ao erário) . Nessa linha é o seguinte julgado do STJ:
'PROCESSUAL CIVIL E ADMINISTRATIVO. RECURSO ESPECIAL. APREENSÃO DE VEÍCULO REVERTIDA JUDICIALMENTE. DANOS EMERGENTES. PRESCRIÇÃO. TERMO INICIAL. PRINCÍPIO DA ACTIO NATA. (...) 
1. O curso do prazo prescricional do direito de reclamar inicia-se somente quando o titular do direito subjetivo violado passa a conhecer o fato e a extensão de suas consequências, conforme o princípio da actio nata. (...) .'
 (REsp 1257387/RS, Rel. Ministra ELIANA CALMON, SEGUNDA TURMA, julgado em 5/9/2013, DJe 17/9/2013 - grifos nossos) 
53.  Registre-se que a adoção da teoria da actio nata, em sua subjetiva acepção, é medida que, para além de juridicamente razoável - vez que permite ao instituto da praescriptio operar, de fato, como instrumental garantidor da ordem e segurança jurídicas, em vez de favorecer unicamente ao interesse privado do agente dissimulador - desvela-se imprescindível aos casos em que se apuram danos decorrentes de ilícitos de maior complexidade, que, pela própria natureza de que se revestem, não têm percepção prontamente evidenciadas no plano jurídico e, portanto, são impassíveis de ciência imediata pelos órgãos de controle externo da gestão pública.
54.  Não estamos a olvidar que, ao se considerar como termo inicial da prescrição o momento em que o detentor da legítima pretensão obtém (ou poderia obter) a inequívoca ciência do ato irregular, poderá haver situações em que a gênese do interstício prescricional remanesça suspensa por prazo demasiadamente prolongado, o que poderia, fatalmente, culminar em indesejável prejuízo ao devido processo legal. Para situações tais, caberia ao Tribunal avaliar, como já o faz atual e rotineiramente, se o desproporcional lapso desde a prática da irregularidade ensejadora de dano tem o condão de prejudicar o contraditório e a ampla defesa, a exemplo do que preconiza o espírito da norma disciplinada do art. 6º, II, da IN TCU 71/2012.
55.  Ressalvamos, ainda, a hipótese em que, a despeito do decurso do prazo prescricional, verificam-se indicativos de ato doloso de improbidade administrativa tipificado na Lei 8.429/1992 como causa de dano ao erário, o que, em tese, revestiria a pretensão ressarcitória de imprescritibilidade. Ainda que não caiba ao TCU a capitulação formal da conduta sob tal categoria jurídica, não há impedimento a que o Tribunal prossiga no desempenho de sua atividade fiscalizatória, se assim justificarem a materialidade e a relevância do fato, valendo-se de sua expertise na apuração do dano de modo a, inclusive, subsidiar eventual atuação em juízo do Ministério Público comum ou da própria pessoa jurídica de direito público lesada - conforme legitimidade que lhes atribui o art. 17 da Lei 8.429/1992 -, com fins à persecução do ressarcimento ao erário.
56.  Em vista dos parâmetros acima apontados, considerando que o débito indicado na proposta da SecexTCE (quadro da letra "c" do parágrafo 110 da instrução à peça 81, p. 20) tem data de ocorrência em 2/4/2008 e que o ato que ordenou a nova citação dos responsáveis nesta TCE foi emitido em 29/10/2019 (peça 47) , chega-se à conclusão pela incidência da prescrição da pretensão de ressarcimento no caso concreto, ante o decurso de mais de dez anos entre os marcos temporais referenciados.
***
57.  Caso não venha a ser acolhida a contagem do prazo prescricional com fundamento na tese decenal anteriormente defendida, propomos, subsidiariamente, a aplicação, por analogia, da Lei 9.873/1999, a qual estabelece prazo quinquenal e regime específico de prescrição para o exercício de ação punitiva pela Administração Pública Federal direta e indireta e dá outras providências.
58.  Ainda que o controle externo não se confunda com o exercício sancionatório do poder de polícia - de cuja prescrição a lei trata -, nada impede a adoção da referida norma, com fins à integração normativa - se considerada a existência de lacuna legislativa - por ser a que apresenta, no âmbito específico do regime jurídico de Direito Público, maior aderência às especificidades do controle externo, no que tange à sua face persecutória e ao seu caráter não judicial.
59.  A adoção da Lei 9.873/1999 tem como vantagem a convergência com precedentes do STJ que tratam da matéria da prescrição no controle externo, a exemplo dos indicados a seguir:
'EMENTA: ADMINISTRATIVO. PREFEITO. PROCEDIMENTO ADMINISTRATIVO. TCU. RESSARCIMENTO AO ERÁRIO. AÇÃO ANULATÓRIA. PRESCRIÇÃO QUINQUENAL. PRECEDENTE DA SEGUNDA TURMA: RESP N. 1.480.350/RS. PRECEDENTE DA PRIMEIRA TURMA: RESP N. 1.129.206/PR.
I - Ação originária visando à anulação do procedimento administrativo instaurado no TCU contra o autor que, enquanto Prefeito do Município de Pedra/PE, teria superfaturado obras de construção de escolas municipais, culminando na condenação ao ressarcimento de parte da quantia recebida em virtude do Convênio n. 5.328/96, e multa.
II - Prescrição quinquenal reconhecida, considerando que a vigência do referido Convênio data de 1997, e a Tomada de Contas foi instaurada pelo TCU somente em 2005.
III - Os autos não versam sobre ação de ressarcimento para o fim de se estabelecer sobre a imprescritibilidade nos termos constitucionais respectivos. 
IV - "Em virtude da lacuna legislativa, pois não há previsão legal de prazo para a atuação do Tribunal de Contas da União, deve ser-lhe aplicado o prazo quinquenal, por analogia aos arts. 1º do Decreto 20.910/32 e 1º da Lei 9.873/99" (REsp n. 1.480.350/RS, Rel. Ministro Benedito Gonçalves, primeira turma, julgado em 5/4/2016, DJe 12/4/2016) .
V - Precedente análogo da Primeira Turma, sob o enfoque da Lei n. 9.874/99.
VI- Recurso especial improvido.'
 (REsp 1464480/PE, Rel. Ministro FRANCISCO FALCÃO, SEGUNDA TURMA, julgado em 13/6/2017, DJe 23/6/2017 - grifos nossos) 
'EMENTA: PROCESSUAL CIVIL E ADMINISTRATIVO. RECURSO ESPECIAL. TRIBUNAL DE CONTAS DA UNIÃO. PROCESSO DE TOMADA DE CONTAS ESPECIAL. VIOLAÇÃO A INSTRUÇÃO NORMATIVA. EXAME INCABÍVEL EM SEDE DE APELO ESPECIAL. ARTS. 31 E 57 DA LEI 8.443/92, 471 DO CPC, 884 DO CC, 26, VI, E 27, § 1º, DA LEI 9.784/99. AUSÊNCIA DE PREQUESTIONAMENTO. SÚMULA 211/STJ. TESE DE PRESCRIÇÃO ADMINISTRATIVA. AUSÊNCIA OU FALHA NA PRESTAÇÃO DE CONTAS. IMPUTAÇÃO DO DÉBITO E APLICAÇÃO DE SANÇÃO. NÃO CONFIGURAÇÃO DE HIPÓTESE DE IMPRESCRITIBILIDADE. LACUNA LEGISLATIVA. NECESSIDADE DE INTEGRAÇÃO POR ANALOGIA. APLICAÇÃO DO PRAZO QUINQUENAL. DECURSO. OCORRÊNCIA.
 (...) 
7. Em virtude da lacuna legislativa, pois não há previsão legal de prazo para a atuação do Tribunal de Contas da União, deve ser-lhe aplicado o prazo quinquenal, por analogia aos arts. 1º do Decreto 20.910/32 e 1º da Lei 9.873/99. Em hipótese similar à presente, porquanto ausente prazo decadencial específico no que concerne ao exercício do poder de polícia pela Administração, antes do advento da Lei 9.873/99, a Primeira Seção desta Corte, no julgamento do REsp 1.105.442/RJ (Rel Min. Hamilton Carvalhido, Primeira Seção, DJe 22/2/2011) , sob o rito do art. 543-C do CPC, assentou ser ele de 5 anos, valendo-se da aplicação analógica do art. 1º do Decreto 20.910/32.
8. Recurso especial parcialmente conhecido e, nessa extensão, provido para julgar procedente o pedido inicial, desconstituindo a decisão do Tribunal de Contas da União no processo de tomada de contas especial do Convênio 5013/96, ressalvando-se a via judicial para o pleito de eventual ressarcimento.'
 (REsp 1480350/RS, Rel. Ministro BENEDITO GONÇALVES, PRIMEIRA TURMA, julgado em 5/4/2016, DJe 12/4/2016 - grifos nossos) 
60.  Cabe destacar que a Corte Suprema, em decisões monocráticas de caráter liminar, também já indicou a aplicação da Lei 9.873/1999, para fins de contagem do prazo prescricional, aos processos de controle externo, a saber:
'EMENTA: DECISÃO MANDADO DE SEGURANÇA - TRIBUNAL DE CONTAS DA UNIÃO - TOMADA DE CONTAS ESPECIAL - PRESCRIÇÃO - LIMINAR DEFERIDA. 
1. (...) [omissis] insurge-se contra a deliberação nº 1.110/2017, por meio da qual o Tribunal de Contas da União, no processo de tomada de contas especial nº Processo 016.851/2003-9, condenou-a, juntamente com prefeito e gestores do Departamento Nacional de Obras contra as Secas - DNOCS, ao pagamento de multa e ressarcimento de débito (...) . Consoante narra, o alegado pagamento a maior teria ocorrido em 13 de outubro de 1992, havendo sido as contas dos gestores inicialmente julgadas regulares pelo Órgão de fiscalização. Relata a posterior reabertura desses processos, apreciados em conjunto com a tomada de contas especial impugnada, instaurada em 2003 e da qual foi inicialmente intimada para defender-se em 2006. (...) Evocando precedentes, afirma a incidência da Lei nº 9.873/1999, a estabelecer prazo para exercício de ação punitiva pela Administração Pública federal. (...) O Tribunal de Contas da União, em informações, aponta a inviabilidade de o Judiciário adentrar o mérito da decisão administrativa. (...) Refere-se a trechos de pronunciamentos formalizados no processo impugnado, segundo os quais: no tocante à aplicação de multa, a Lei nº 8.443/1992, a reger a atividade do Tribunal, não prevê regra de prescrição e, mesmo se aplicado o prazo decenal versado no artigo 205 do Código Civil, a citação dos gestores teria interrompido a fluência; a pretensão de reparação civil do Estado é imprescritível. O processo está concluso para apreciação da medida acauteladora. 
2. Surgem com relevância maior as causas de pedir atinentes ao devido processo legal e à segurança jurídica. O sobrepreço imputado pelo Órgão de controle teria ocorrido em 1992, sobrevindo apenas em 2006 a notificação da impetrante para responder ao processo administrativo que levou à determinação de ressarcimento ao erário e aplicação de multa (...) . Decorridos treze anos entre o fato supostamente lesivo e a intimação do particular, o Estado não poderia mais buscar o ressarcimento ou a punição, seja na via administrativa, seja na judicial. (...) O que ocorre, tradicionalmente, no Direito? O quinquênio a reger a prescrição (...) . Verifico-o quanto à ação a ser ajuizada pela Fazenda, assim como por aquele prejudicado por ato do Estado - Decreto nº 20.910/1932. Mais ainda: esse é o lapso aplicável, por força da Lei nº 4.717/1965, à ação popular e à ação de improbidade, nos termos do artigo 23, inciso I, da Lei nº 8.429/1992. É observável, também, considerado o poder-dever de autotutela administrativa - artigo 54 da Lei nº 9.784/1999. Por fim, atentem para a integral incidência, quanto à atuação sancionatória do Tribunal de Contas da União, da Lei nº 9.873/1999, conforme decidido pela Primeira Turma no mandado de segurança nº 32.201, relator o ministro Luís Roberto Barroso. Em suma, descabe admitir que o Poder Público, na seara patrimonial, cruze os braços, permanecendo com poder exercitável a qualquer momento. A evocação da segurança jurídica, como garantia da cidadania diante de guinadas estatais, confere relevância à passagem do tempo. Por isso há, no cenário, a prescrição, a alcançar a pretensão, a ação, e a decadência, que apanha e fulmina o próprio direito. Nesse contexto, deve o Tribunal de Contas da União observar o lapso de cinco anos para proceder à notificação daquele que busca responsabilizar por dano ao erário. 
3. Defiro a liminar, suspendendo, relativamente à impetrante, os efeitos da condenação imposta pelo Órgão impetrado por meio da deliberação nº 1.110/2017 (...) .'
 (Mandado de Segurança [MS] 35294, Relator: Min. MARCO AURÉLIO, julgado em 6/3/2018, publicado em PROCESSO ELETRÔNICO DJe-044 DIVULG 7/3/2018 PUBLIC 8/3/2018 - grifos nossos) 
61.  Não se pode deixar de mencionar, também, que, na apreciação do RE 636.886, o Ministro Gilmar Mendes destacou que a 'prescritibilidade é a regra' e defendeu o emprego supletivo da Lei 9.873/1999, ante a ausência de lei específica, no âmbito dos processos de contas.
62.  A contagem do prazo quinquenal da referida lei teria início, de acordo com o entendimento do Ministro Gilmar Mendes, por ocasião da apresentação da prestação de contas, quando fosse o caso, ou, em caso de omissão, "apenas [...] com o início da tomada de contas especial pelo controle interno ou externo"; a complementação da prestação de contas caracterizaria uma das causas interruptivas; e as providências da fase interna serviriam como período de suspensão da prescrição.
63.  No seguinte excerto de seu voto, o Ministro Gilmar Mendes resumiu os principais aspectos de sua compreensão sobre o emprego do prazo quinquenal:
'Por oportuno, registro a incidência de prazos diferenciados a depender da fase fiscalizatória em que se encontre o fato que cause prejuízo ao erário.
Primeiro, há prazo decadencial (prescricional punitivo, nos termos da lei) quinquenal entre a data da prestação de contas e o início da fase preliminar de tomada de contas especial (citação ou notificação do interessado ou responsável pela prestação de contas na fase preliminar de tomada de contas pelos órgãos internos ou externos) , com a observância de causas de interrupção (retificação da prestação de contas pelo responsável) e de suspensão (enquanto durar a fiscalização preliminar realizada pelo controle interno do Ente Público, diante da inexistência de inércia estatal na averiguação do fato) . Pela obviedade, em se tratando de ato de fiscalização prévia (controle externo preventivo) , sequer existe a inércia estatal a justificar o início de qualquer decurso de tempo.
Secundariamente, uma vez iniciada a tomada de contas pelo órgão de controle interno ou externo, de forma preliminar, em decorrência de ser causa interruptiva legal, reinicia-se novo prazo decadencial (prescricional punitivo) até a decisão condenatória recorrível pelo Tribunal de Contas.
Terceiro, a contar da decisão final do Tribunal de Contas, inicia-se prazo prescricional (próprio) para ajuizamento da correspondente ação de execução. (...) '
64.  Ainda em favor da aplicação da Lei 9.873/1999, não poderíamos deixar de mencionar as abalizadas contribuições do então Procurador-Geral do Ministério Público de Contas da União, Dr. Lucas Rocha Furtado, no TC Processo 001.753/2002-3, e da atual Procuradora-Geral, Dra Cristina Machado da Costa e Silva, no TC Processo 020.635/2004-9.
65.  Ressalta-se a completude do regime prescricional edificado na Lei 9.873/1999, conforme ressaltado pela Procuradora-Geral do MP/TCU no mencionado parecer, dispondo a norma do marco inicial de contagem do prazo, na 'data da prática do ato [irregular]', e das respectivas causas interruptivas, enumeradas no seu artigo 2º:
Art. 2o Interrompe-se a prescrição da ação punitiva:
I - pela notificação ou citação do indiciado ou acusado, inclusive por meio de edital;
II - por qualquer ato inequívoco, que importe apuração do fato;
III - pela decisão condenatória recorrível.
IV - por qualquer ato inequívoco que importe em manifestação expressa de tentativa de solução conciliatória no âmbito interno da administração pública federal.
66.  À exceção do inciso IV do art. 2º da Lei 9.873/1999, nota-se que as causas interruptivas indicadas nos incisos I a III constituem eventos sucessivos. Após efetuadas as apurações iniciais, com marco interruptivo demarcado por 'qualquer ato inequívoco, que importe apuração do fato' (inciso II) , e estando presentes as condições de procedibilidade, forçosamente deverá ser promovida 'a notificação ou citação do indiciado ou acusado' (I) , visto constituir tal ato de comunicação pressuposto de oportunização do contraditório e, assim, condição de validade de eventual condenação, à luz do devido processo legal. Suceder-lhes-á, igualmente, 'a decisão condenatória recorrível' (inciso III) , se houver.
67.  Assim, devem ser entendidas como causas sucessivas e não repetíveis de interrupção do prazo prescricional, à semelhança do que se observa no Direito Penal, onde, de igual modo, o legislador optou pelo estabelecimento de causas interruptivas sucessivas, a exemplo do recebimento da denúncia e da publicação da sentença ou acórdão condenatórios recorríveis (art. 117, I e IV, do Código Penal) .
68.  Na lição de Marcelo Madureira Prates, com a qual este membro do Ministério Público se alinha:
' (...) no que toca aos atos que interrompem a prescrição administrativa, acreditamos que os atos interruptivos previstos no art. 2º [incisos I a III] da Lei nº 9.873/99 constituem sucessão cronológica de atos não-repetíveis nem substituíveis, o que implica que cada ato aí previsto somente possa ocorrer uma única vez e em momento determinado, já que, praticado o ato posterior, extingue-se a possibilidade de praticar o ato logicamente anterior. Essa visão coaduna-se com aquela e, mais ainda, dela decorre, de que o processo administrativo punitivo há de ser visto como uma sucessão cronológica de quatro fases fundamentais, quais sejam:
 (1) investigativa, destinada à apuração dos fatos suspeitos, é dizer, à coleta de elementos indiciários sobre a materialidade do fato e a autoria;
 (2) contraditória, a qual se inicia com a citação do suposto infrator, visando a lhe garantir contraditório e ampla defesa;
 (3) decisória, referente à decisão inicial recorrível; e
 (4) recursal, em que há a decisão final no plano administrativo.'
 (p. 905 - grifos nossos e do original) 
69.  Transpondo-se os eventos previstos nos incisos I a IV do art. 2º da Lei 9.873/1999 para o contexto do processo de contas, pode ser feito o seguinte cotejo:
	CAUSA INTERRUPTIVA PREVISTA NO ART. 2º DA LEI 9.873/1999
	PROVIDÊNCIA E CORRESPONDENTE MOMENTO DE CARACTERIZAÇÃO
	INSTÂNCIA RESPONSÁVEL
 (sem possibilidade de repetição do "ato inequívoco" que já tenha sido praticado por outra instância) 

	II - por qualquer ato inequívoco, que importe apuração do fato;
	Data do ato administrativo praticado na fase investigativa ou do documento (relatório de fiscalização etc.) que caracterize o 'ato inequívoco', com a 'reunião de elementos mínimos de convicção para a caracterização de um ilícito (materialidade do fato e autoria) ', acompanhado da determinação de providências para averiguar a ocorrência do dano e a identificação dos responsáveis.
	·  Órgão ou entidade responsável pelo repasse dos recursos
·  Controle Interno
·  TCU
·  Outras instâncias de controle (autoridades policiais, Ministério Público, entre outras) 

	IV - por qualquer ato inequívoco que importe em manifestação expressa de tentativa de solução conciliatória no âmbito interno da administração pública federal.
	Primeira possibilidade: data em que o responsável manifesta sua intenção, na fase interna da TCE, de "recolher o valor principal integral atualizado monetariamente, sem a incidência de juros moratórios, nos termos do art. 12, § 2º, da Lei 8.443, de 16 de julho de 1992" (caput do art. 13-A da Instrução Normativa TCU 71/2012) ou a data em que o responsável providencia tal recolhimento e, em seguida, apenas comunica tal providência à Administração (sujeito à complementação de valores) .
	·  Órgão ou entidade responsável pelo repasse dos recursos

		Segunda possibilidade (desde que não implementada a primeira) : data em que o responsável manifesta, na fase externa da TCE, sua intenção de recolher o débito, ou recolhe o montante que entende devido e, em seguida, comunica tal providência ao TCU (sujeito à complementação de valores) .
	·  TCU

	I - pela notificação ou citação do indiciado ou acusado, inclusive por meio de edital;
	Data da ciência da citação pelos responsáveis ou de publicação do edital no DOU.
	·  TCU

	III - pela decisão condenatória recorrível.
	Data da prolação do acórdão condenatório (sujeito a recurso) .
	·  TCU

70.  Quanto à hipótese do inciso I do art. 2º da Lei 9.873/1999, defendemos a sua caracterização, no âmbito do controle externo, apenas quando o responsável toma ciência da citação efetuada pelo TCU (ou quando é publicado o edital de citação no DOU) . Não se deve considerar, para tanto, as eventuais notificações anteriores encaminhadas ao responsável, mesmo que tenha havido sua respectiva ciência, por não constituírem atos essenciais e suficientes de comunicação.
71.  Conforme assentado na jurisprudência do TCU, somente a citação realizada pelo Tribunal cumpre o efetivo papel de abertura do contraditório e da ampla defesa, de modo que somente sua falha ou ausência têm o condão de invalidar eventual juízo condenatório:
'A ausência de notificação do responsável na fase interna do processo de tomada de contas especial não implica vício, porquanto a fase interna constitui procedimento inquisitório de coleta de provas, assemelhado ao inquérito policial, e a fase externa, que se inicia com a autuação do processo no TCU, é que garante o direito à ampla defesa e ao contraditório.' (Acórdão 653/2017-TCU-Segunda Câmara - relator: ministro Augusto Nardes) 
'Não há obrigatoriedade de oferecimento de contraditório na fase interna de tomada de contas especial, razão por que a ausência de notificação de responsável nessa fase não prejudica o andamento do processo no TCU. O direito à ampla defesa e ao contraditório deve ser garantido na fase externa.' (Acórdão 1514/2007-TCU-Segunda Câmara - relator: ministro Ubiratan Aguiar) 
72.  A despeito da impertinência da única causa suspensiva expressamente prevista na Lei 9.873/1999 (art. 3º, inciso I) com as pretensões ressarcitória e sancionatória do controle externo, a opção pela aplicação do referido marco legislativo não impede que sejam admitidas outras hipóteses suspensivas, ou mesmo impeditivas, pelas razões já expostas anteriormente neste parecer.
***
73.  Por fim, consignamos que os dois caminhos aqui apresentados bem se prestam aos mesmos desideratos, quais sejam, evitar a perpetuação de situações individuais de incertezas jurídicas e, indiretamente, garantir um contraditório minimamente tempestivo, essencial à ampla defesa, em termos substantivos - já que essa acaba, de algum modo, fragilizada diante de longo lapso temporal entre o seu exercício e os fatos de que trata -, sem significar obstáculo leonino à relevantíssima busca pelo ressarcimento do erário, dada a complexidade burocrática que envolve. Estão em linha, ainda, com a tese prevalecente no STF, da prescritibilidade da pretensão de ressarcimento ao erário como regra.
74.  Nesse sentido, servem de desfecho à presente discussão as ponderações do ministro Benjamin Zymler, apresentadas na parte inicial do voto que fundamentou o Acórdão 1314/2013-TCU-Plenário:
'13. De ini¿cio, anoto que nenhuma das posic¿o¿es defendidas - prescric¿a¿o quinquenal por analogia a diversas normas de Direito Pu¿blico e prescric¿a¿o decenal com base no Co¿digo Civil - refoge aos padro¿es da razoabilidade. A questa¿o e¿ controversa, mormente pela falta de disposic¿a¿o legal especi¿fica a regular o instituto da prescric¿a¿o nos processos de controle externo. (grifo nosso) '
75.  Em vista da especial relevância da matéria atinente à prescrição da pretensão ressarcitória, com repercussão sobre um número bastante significativo de processos, urge definição plenária da Corte de Contas, considerando o disposto no art. 16, V, do RI/TCU, a respeito não só da incorporação da tese da prescrição da pretensão de ressarcimento ao erário, mas, também, no que tange ao regime a que se submete a prescrição no controle externo, observados os parâmetros legislativos existentes.
76.  Não obstante a urgência para definição do tema, este membro do Ministério Público de Contas da União considera prudente que o TCU, em virtude da pendência de apreciação dos embargos de declaração opostos pela AGU contra o julgamento proferido pelo STF no RE 636.886 - no qual houve, inclusive, pedido de modulação de efeitos -, aguarde a definição da Corte Suprema sobre a questão da pretensão de ressarcimento ao erário.
77.  Mesmo sem a garantia de que a futura decisão nos aclaratórios abrangerá a prescrição na fase de conhecimento (no processo de controle externo, in casu) , por extrapolar os limites do caso concreto objeto do RE 636.886 (atinente à fase de execução de título executivo extrajudicial oriundo de decisão de Tribunal de Contas) , a sugestão adiante consignada é a de que o julgamento da presente TCE seja sobrestado até que o STF aprecie os mencionados embargos de declaração. Evita-se, assim, que decisões do Tribunal venham a ser impugnadas perante o Poder Judiciário, movimentando desnecessariamente a máquina pública.
78.  E, uma vez proferida a decisão do STF, e conhecidos seus termos, este membro do Ministério Público de Contas da União sugere - ressalvada a possibilidade de uma definição jurisprudencial anterior - seja a matéria atinente à prescrição da pretensão ressarcitória submetida à apreciação do Plenário da Corte de Contas, com vistas a que se fixe entendimento sobre a questão de direito, a teor do art. 16, V, do RI/TCU, retomando-se, logo em seguida, o julgamento destas contas especiais.
***
79.  Diante do exposto, este membro do Ministério Público de Contas da União reitera sua concordância parcial com a proposta da SecexTCE (peças 81 a 83) , sugerindo o seguinte encaminhamento para este processo:
79.1.  considerar revel a empresa RRC Construções Ltda., com fundamento no art. 12, § 3º, da Lei 8.443/1992;
79.2.  rejeitar as alegações de defesa apresentadas pelo Sr. Erivaldo Oliveira do Nascimento;
79.3.  sobrestar o julgamento desta TCE, nos termos do art. 47 da Resolução TCU 259/2014, diante da pendência da apreciação, pelo Supremo Tribunal Federal (STF) , dos embargos de declaração opostos pela Advocacia-Geral da União (AGU) contra a decisão proferida em 17/4/2020 no julgamento do Recurso Extraordinário (RE) 636.886;
79.4.  uma vez proferida a decisão do STF, e conhecidos seus termos, encaminhar este processo ao Plenário, com vistas a que se fixe entendimento sobre a questão de direito relacionada à prescrição da pretensão de ressarcimento ao erário - se já não houver feito -, com fundamento no art. 16, V, do RI/TCU, retomando-se, em seguida, o julgamento desta TCE;
79.5.  alternativamente, caso não sejam acolhidas as propostas indicadas nos subitens 80.3 e 80.4, adotar as medidas indicadas nos subitens que se seguem;
79.6.  com fundamento nos arts. 1º, I, 16, III, 'b' e 'c', da Lei 8.443/1992 c/c os arts. 19 e 23, III, dessa lei, e com arts. 1º, I; 209, II e III; 210 e 214, III, do RI/TCU, julgar irregulares as contas do Sr. Erivaldo Oliveira do Nascimento e da empresa RRC Construções Ltda., mas sem exigir-lhes o pagamento do débito, em vista da incidência da prescrição da pretensão de ressarcimento;
79.7.  enviar cópia do acórdão a ser prolatado, bem como do relatório e do voto que o fundamentarem, à Procuradoria da República no Estado de Sergipe, nos termos do § 3º do art. 16 da Lei 8.443/1992 c/c o § 7º do art. 209 do RI/TCU, para adoção das medidas cabíveis, informando-lhe que o inteiro teor da deliberação pode ser consultado no endereço www.tcu.gov.br/acordaos;
79.8.  encaminhar cópia do acórdão que vier a ser proferido aos responsáveis, à prefeitura municipal de Pinhão/SE e à Fundação Nacional de Saúde, para ciência, informando-lhes que a presente deliberação, acompanhada do relatório e do voto que a fundamentarem, estará disponível para a consulta no endereço www.tcu.gov.br/acordaos;
79.9.  informar à Procuradoria da República no Estado de Sergipe que, nos termos do parágrafo único do art. 62 da Resolução TCU 259/2014, os procuradores e membros do Ministério Público credenciados no Tribunal podem acessar os presentes autos de forma eletrônica e automática, ressalvados apenas os casos de eventuais peças classificadas como sigilosas, as quais requerem solicitação formal."
É o relatório.

Lourival Freire Sobrinho (OAB/SE 5646), representando Erivaldo Oliveira do Nascimento.

Procurador Rodrigo Medeiros de Lima.

TOMADA DE CONTAS ESPECIAL. FUNASA. CONVÊNIO. CONSTRUÇÃO DE SISTEMA DE ABASTECIMENTO DE ÁGUA. NÃO APROVAÇÃO DA PRESTAÇÃO DE CONTAS PELA CONCEDENTE, ANTE A AUSÊNCIA DE FUNCIONALIDADE DA OBRA. CONSTATAÇÃO DE CONCLUSÃO POSTERIOR DA OBRA COM RECURSOS PRÓPRIOS DO MUNICÍPIO. INEXECUÇÃO CONTRATUAL. CITAÇÃO PELO VALOR PARCIAL DOS RECURSOS FEDERAIS LIBERADOS. REVELIA DA EMPRESA CONTRATADA. REJEIÇÃO DAS ALEGAÇÕES DE DEFESA APRESENTADAS PELO EX-GESTOR. CONTAS IRREGULARES. DÉBITO. PRESCRIÇÃO DA PRETENSÃO PUNITIVA. COMUNICAÇÕES.

TOMADA DE CONTAS ESPECIAL (TCE)

Secretaria de Controle Externo de Tomada de Contas Especial (SecexTCE).

Trata-se de tomada de contas especial instaurada pela Superintendência Estadual da Fundação Nacional de Saúde (Funasa) em Sergipe em desfavor do Sr. Erivaldo Oliveira do Nascimento, ex-prefeito de Pinhão/SE (gestões 2005-2008 e 2009-2012) , em razão da não comprovação da funcionalidade das obras realizadas[footnoteRef:2] no âmbito do convênio 2863/2005, que tinha por objeto a construção de sistema de abastecimento de água (SAA) na localidade do referido município denominada Beija-Flor. [2:  Peça 1, p. 49-53.] 
1. O valor do ajuste foi fixado em R$ 103.000,00, sendo R$ 100.000,00 referentes a recursos federais e R$ 3.000,00 relativos à contrapartida do convenente. Dos recursos federais, foram liberados R$ 80.000,00, mediante duas ordens bancárias, emitidas entre 16/2/2007 e 24/4/2007[footnoteRef:3]. [3:  Peça 2, p. 87 e 89.] 
1. O ajuste teve vigência entre 30/12/2007 a 23/4/2008, e previa a apresentação da prestação de contas até 22/6/2008[footnoteRef:4]. [4:  Peça 1, p. 49 e 89; peça 2, p. 33.] 
1. Conforme parecer técnico 96/2009, resultante de vistoria realizada em 28/7/2009, foi constatado que a obra estava paralisada havia mais de um ano, tendo sido apurada a execução de 44,26% do objeto pactuado[footnoteRef:5]. [5:  Peça 1, p. 113-115.] 
1. Após quatro anos, nova vistoria foi realizada, sendo emitido o parecer 147/2014, no qual informou-se que, naquela ocasião, o sistema se encontrava "sem funcionalidade, não podendo ser aceita qualquer despesa com recurso repassado pela Funasa através do convênio 2863/2005"[footnoteRef:6]. [6:  Peça 1, p. 159-161.] 
1. A administração municipal que sucedeu a gestão do Sr. Erivaldo Oliveira do Nascimento devolveu, em 3/2/2015, aos cofres da Funasa, o montante de R$ 5.428,93, referente ao saldo do convênio[footnoteRef:7]. [7:  Peça 1, p. 227, 249 e 251.] 
1. Após as demais análises técnicas e financeiras e, principalmente, com base nas conclusões do parecer financeiro 9/2015, a Funasa impugnou a quantia de R$ 80.000,00, referente aos recursos federais repassados, devido à ausência de funcionalidade da parte realizada do convênio[footnoteRef:8]. [8:  Peça 1, p. 253-255 e 257.] 
1. Ante a falta de atendimento às notificações para pagamento do débito, o tomador de contas especial concluiu pela existência de dano ao erário, identificando como responsável o Sr. Erivaldo Oliveira do Nascimento[footnoteRef:9]. [9:  Peça 2, p. 51-57.] 
1. O órgão de controle interno corroborou o entendimento do tomador de contas especial[footnoteRef:10]. [10:  Peça 2, p. 107-119.] 
1. A então Secex-PI, atual SEC-PI, em instrução preliminar[footnoteRef:11], propôs que, juntamente com o Sr. Erivaldo Oliveira do Nascimento, fosse citada também, em solidariedade, a empresa RRC Engenharia e Construções Ltda., contratada para a execução das obras mediante o contrato 98/2008[footnoteRef:12], tendo em vista a não realização de obras objeto da aplicação dos recursos federais recebidos da prefeitura municipal de Pinhão/SE, relativos ao convênio 2863/2005, resultando na ausência de funcionalidade da parte realizada[footnoteRef:13]. [11:  Peças 5-7.]  [12:  Peça 1, p. 133.]  [13:  Peças 10-11, 14, 17 e 22.] 
1. A empresa RRC Engenharia e Construções Ltda. não atendeu às notificações realizadas.
1. O Sr. Erivaldo Oliveira do Nascimento encaminhou suas alegações de defesa, que foram analisadas pela unidade instrutiva, a qual concluiu que a falta de funcionalidade da parte executada se deveu à não realização da instalação de ligações domiciliares, item que, no entanto, não constava do plano de trabalho da avença. Assim, entendeu que não poderia haver a condenação dos responsáveis para que realizassem a devolução dos recursos repassados[footnoteRef:14]. [14:  Peça 44-45.] 
1. Desse modo, propôs que fosse considerada revel a empresa RRC Engenharia e Construções Ltda., bem como que fosse arquivada a presente tomada de contas especial, ante a ausência de pressupostos de constituição e de desenvolvimento válido e regular do processo.
1. O MP/TCU, representado pelo procurador Rodrigo Medeiros de Lima, discordou do entendimento da unidade instrutiva[footnoteRef:15]. Considerou que, não obstante a unidade instrutiva ter apontado a ausência de previsão, no plano de trabalho do ajuste, da realização dos serviços de ligações domiciliares à rede de distribuição de água, os elementos constantes dos autos indicavam a existência de débito, correspondente à inexecução parcial das obras, tendo em vista que, apesar de ter sido pago à contratada o valor total dos recursos federais liberados, foi reportada a execução de apenas 44,26% do objeto[footnoteRef:16]. [15:  Peça 109.]  [16:  Peça 46.] 
1. Com efeito, destacou a informação constante dos autos de que o sistema de abastecimento de água foi posteriormente concluído entre os anos de 2013 e 2014[footnoteRef:17]. Assim, inferiu que "houve aproveitamento do percentual construído com recursos federais até 2008, de 44,26%, considerando que o ente federativo finalizou as obras, com recursos próprios (...) "[footnoteRef:18]. [17:  Parágrafo 33 do parecer à peça 46, p. 6.]  [18:  Parágrafo 35 do parecer à peça 46, p. 6.] 
1. O MP/TCU realizou o cálculo do débito conforme tabela a seguir reproduzida:
	Demonstrativo do Débito

	Valor do objeto (peça 1, p. 7) 
	R$ 103.000,00
	A

	Percentual executado (peça 1, p. 115) 
	44,26%
	B

	Valor executado
	R$    45.587,80
	C = A x B

	Valor inexecutado
	R$    57.412,20
	D = A - C

	Valor efetivamente repassado pela União 
 (peças 1, p. 129; e 2, p. 89)  
	R$    80.000,00
	E

	Débito apurado
	R$   34.412,20
	F = E - C

1. Nesse sentido, propôs a revelia da empresa RRC Engenharia e Construções Ltda., a rejeição das alegações de defesa apresentadas pelo Sr. Erivaldo Oliveira do Nascimento, julgando irregulares as contas de ambos, condenando-os, solidariamente, ao pagamento de débito e a multas individuais com fulcro no art. 57 da Lei 8.443/1992.
II
1. Mediante despacho de 29/10/2019[footnoteRef:19], destaquei que, de fato, conforme assinalado pelo MP/TCU, as informações constantes dos autos davam conta da ocorrência de inexecução contratual, ante a realização de pagamentos sem que tivesse havido a prestação de parte dos serviços contratados. [19:  Peça 47.] 
1. Ponderei que, considerando que não havia informação acerca da aplicação da contrapartida da prefeitura, os cálculos realizados pelo MP/TCU representavam adequadamente o valor do débito, a cujo pagamento deveriam ser condenados, solidariamente, o Sr. Erivaldo Oliveira do Nascimento e a empresa RRC Engenharia e Construções Ltda.
1. Como apontado pelo MP/TCU, do valor do débito deveria ser abatido o montante de R$ 5.428,93, correspondente à devolução à Funasa do saldo de recursos do convênio.
1. Destaquei, entretanto, que os responsáveis não foram ouvidos em citação com relação à possível inexecução contratual e, sim, pela suposta ausência de funcionalidade da obra. Desse modo, os autos ainda não se encontravam em condições de serem submetidos à apreciação do Tribunal.
1. Portanto, em respeito aos princípios do contraditório e da ampla defesa, retornei os autos à unidade instrutiva, para a renovação das citações, com o devido ajuste na caracterização da irregularidade.
III
1. Citados os responsáveis[footnoteRef:20], apenas o Sr. Erivaldo Oliveira do Nascimento apresentou alegações de defesa[footnoteRef:21], argumentando, essencialmente, que teria havido a prescrição do débito, tendo em vista o longo decurso de tempo verificado entre a ocorrência da irregularidade, em 2/4/2008, e sua citação, recebida em 20/2/2020. [20:  Peças 53-57 e 75-78.]  [21:  Peça 73.] 
1. Em pareceres concordantes[footnoteRef:22], a Secretaria de Controle Externo de Tomada de Contas Especial (SecexTCE) , sucessora da SEC-PI na instrução do feito, assentou a revelia da empresa RRC Construções Ltda. e sugeriu que a defesa apresentada pelo ex-prefeito fosse rejeitada. Em consequência, propôs que as contas dos responsáveis fossem julgadas irregulares, apenas com imputação de débito, tendo em vista a prescrição da pretensão punitiva do Tribunal. [22:  Peças 81-83.] 
1. O MP/TCU, novamente representado pelo procurador Rodrigo Medeiros de Lima, discorreu acerca da possibilidade de incidência da prescrição da pretensão de ressarcimento quanto ao débito correspondente, com base em deliberações prolatadas pelo Supremo Tribunal Federal, em especial a proferida quando da apreciação do recurso extraordinário (RE) 636.886, conforme a íntegra do parecer transcrito no relatório precedente[footnoteRef:23]. [23:  Peça 84.] 
1. Assim, o MP/TCU propôs:
"79.1.  considerar revel a empresa RRC Construções Ltda., com fundamento no art. 12, § 3º, da Lei 8.443/1992;
79.2.  rejeitar as alegações de defesa apresentadas pelo Sr. Erivaldo Oliveira do Nascimento;
79.3.  sobrestar o julgamento desta TCE, nos termos do art. 47 da Resolução TCU 259/2014, diante da pendência da apreciação, pelo Supremo Tribunal Federal (STF) , dos embargos de declaração opostos pela Advocacia-Geral da União (AGU) contra a decisão proferida em 17/4/2020 no julgamento do Recurso Extraordinário (RE) 636.886;
79.4.  uma vez proferida a decisão do STF, e conhecidos seus termos, encaminhar este processo ao Plenário, com vistas a que se fixe entendimento sobre a questão de direito relacionada à prescrição da pretensão de ressarcimento ao erário - se já não houver feito -, com fundamento no art. 16, V, do RI/TCU, retomando-se, em seguida, o julgamento desta TCE;
79.5.  alternativamente, caso não sejam acolhidas as propostas indicadas nos subitens 80.3 e 80.4, adotar as medidas indicadas nos subitens que se seguem;
79.6.  com fundamento nos arts. 1º, I, 16, III, 'b' e 'c', da Lei 8.443/1992 c/c os arts. 19 e 23, III, dessa lei, e com arts. 1º, I; 209, II e III; 210 e 214, III, do RI/TCU, julgar irregulares as contas do Sr. Erivaldo Oliveira do Nascimento e da empresa RRC Construções Ltda., mas sem exigir-lhes o pagamento do débito, em vista da incidência da prescrição da pretensão de ressarcimento; (...) ."
IV
1. Manifesto-me, na essência, de acordo com a análise efetivada pela SecexTCE.
1. Quanto ao entendimento sobre a prescrição de instauração de tomada de contas especial, esta Corte já se pronunciou repetidamente, a exemplo dos Acórdão 2018/2020-TCU-Plenário, 5236/2020-TCU-1ª Câmara, 5690/2020-TCU-2ª Câmara, 6707/2020-TCU-2ª Câmara, 6171/2020-TCU-2ª Câmara, 6084/2020-TCU-1ª Câmara, 5681/2020-TCU-2ª Câmara, 6846/2020-TCU-2ª Câmara, 6676/2020-TCU-2ª Câmara, 6473/2020-TCU-1ª Câmara, 6466/2020-TCU-1ª Câmara, 6465/2020-TCU-1ª Câmara, entre outros, no sentido de manter a jurisprudência atual, sedimentada na Súmula 282.
1. Ademais, restou demonstrado que o Sr. Erivaldo Oliveira do Nascimento já era conhecedor das irregularidades cometidas desde 2009, tendo em vista as notificações encaminhadas à época pela Funasa[footnoteRef:24], em relação às quais não adotou as medidas necessárias à regularização das obras objeto do convênio 2863/2005 até o fim de seu mandato, ocorrido em 2012. [24:  Notificação convênio/Core/SE 12/2009, de 2/9/2009 (peça 1, p. 145) , parecer técnico 96/2009 (peça 1, p. 113-115) , ofício 302/2009 (peça 1, p. 147) .] 
1. Por sua vez, a empresa RRC deve ser considerada revel, dando-se prosseguimento ao processo, em consonância com o art. 12, § 3º, da Lei 8.443/1992.
1. Não havendo nos autos elementos que possam comprovar a boa e regular aplicação dos recursos impugnados, impõe-se julgar irregulares as contas do Sr. Erivaldo Oliveira do Nascimento, atribuindo-lhe, solidariamente com a empresa RRC Construções Ltda, o débito apurado na presente tomada de contas especial.
1. Não cabe, por fim, a aplicação da multa prevista no art. 57 da Lei 8.443/1992, haja vista a incidência da prescrição da pretensão punitiva, conforme destacado pela unidade instrutiva, tendo em vista que as irregularidades ocorreram em 2008 e que o ato que ordenou a citação foi assinado em 29/1/2020[footnoteRef:25]. [25:  Peça 50.] 
Diante do exposto, manifesto-me pela aprovação do acórdão que ora submeto à apreciação deste Colegiado.
TCU, Sala das Sessões, em 10 de agosto de 2021.
Weder de Oliveira
Relator